ACORDAO-COMPLETO-2439106

ACÓRDÃO 18775/2021 ATA 40/2021 - SEGUNDA CÂMARA

VISTOS, relatados e discutidos estes autos de tomada de contas especial, em que se aprecia expediente denominado "Pedido de Reconsideração", mediante o qual se insurge contra o Acórdão 1662/2019-TCU-Segunda Câmara, relator Ministro-Substituto André Luís de Carvalho, por meio do qual este Tribunal aplicou multa ao responsável em face da sucessiva interposição de embargos de declaração manifesta e meramente protelatórios, com base nos arts. 15 e 1.026, § 2º, do Código de Processo Civil,
ACORDAM os Ministros do Tribunal de Contas da União, reunidos em Sessão da Segunda Câmara, diante das razões expostas pelo Relator, com fundamento no art. 33 da Lei 8.443/1992 c/c o art. 285 do RI/TCU, em:
9.1 conhecer do expediente apresentado por Jair Lira Soares, denominado "pedido de reconsideração" (peça 131) , como recurso de reconsideração para, no mérito, negar-lhe provimento;
9.2 esclarecer ao recorrente que, nos termos do § 3º do art. 1.026 do CPC, a interposição de qualquer recurso ficará condicionada ao depósito prévio do valor da multa, sem prejuízo da elevação de seu valor;
9.3 notificar o recorrente e demais interessados a respeito desta deliberação.

Recurso de reconsideração interposto por Jair Lira Soares contra Acórdão 147/2018-TCU-2ª Câmara (peça 48, rel. min.-subst. André Luís de Carvalho, atuando em substituição ao relator sorteado, min.Augusto Nardes).

Segunda Câmara

Município de Lagoa da Canoa/AL

3. Recorrente: Jair Lira Soares (CPF XXX.203.244-XX)

13.1. Ministros presentes: Bruno Dantas (Presidente), Augusto Nardes e Raimundo Carreiro (Relator).
13.2. Ministro-Substituto convocado: Marcos Bemquerer Costa.
13.3. Ministro-Substituto presente: André Luís de Carvalho.

ACORDAO-COMPLETO-2529207

Acórdão de Relação 2657/2022 - Plenário

Acórdão de Relação

Jair Lira Soares

JAIR LIRA SOARES

TRF-1

RAIMUNDO CARREIRO

Ministro-Substituto André Luís de Carvalho

Trata-se, originariamente, de tomada de contas especial instaurada pela Fundação Nacional de Saúde (Funasa) em razão de impugnação parcial de despesas concernentes aos recursos repassados ao Município de Lagoa da Canoa/AL por força do Convênio 347/2006.
2. Por meio do Acórdão 1455/2017-TCU-Segunda Câmara, relator Ministro José Múcio Monteiro, este Tribunal julgou irregulares as contas de Jair Lira Soares (prefeito à época dos fatos) e de Sansá Construções Ltda., condenando-os solidariamente ao pagamento do débito apurado e aplicando-lhes multas com base no art. 57 da Lei 8.443/1992.
3. Contra essa deliberação, o responsável Jair Lira Soares interpôs recurso de reconsideração, ao qual, no mérito, foi negado provimento (Acórdão 147/2018-TCU-Segunda Câmara, relator Ministro-Substituto André Luís de Carvalho) .
4. Em seguida, o ex-prefeito apresentou, sucessivamente, quatro peças intituladas embargos de declaração, até que, por meio do Acórdão 1662/2019-TCU-Segunda Câmara, relator Ministro-Substituto André Luís de Carvalho, este Colegiado aplicou-lhe a "multa prevista no art. 58, caput, da Lei nº 8.443, de 1992, em sintonia com os arts. 15 e 1.026 do Código de Processo Civil e com o art. 298 do RITCU, sob o valor de R$ 10.000,00 (dez mil reais) , em face da sucessiva interposição de embargos de declaração manifesta e meramente protelatórios" (subitem 9.2) .
5. Não obstante, o responsável mais uma vez recorreu ao TCU, manejando, desta vez, "Pedido de Reconsideração" (peça 131) , em que se insurge contra o referido Acórdão 1662/2019-TCU-Segunda Câmara. Esse expediente foi incialmente submetido ao Ministro Augusto Nardes, por prevenção (peça 134) .
6. Considerando que o primeiro recurso de reconsideração interposto pelo ex-prefeito foi distribuído ao Ministro Augusto Nardes e relatado pelo Ministro-Substituto André de Carvalho, atuando em substituição, aquele determinou a restituição dos autos à Seses, para sorteio de novo relator, por entender que não subsistiriam motivos para distribuição por prevenção. Assim, o processo veio à minha a relatoria mediante sorteio realizado pela secretaria (termo à peça 139) .
7. Na sequência, em Despacho de peça 140, acolhi proposta da Serur para conhecer da peça 131 como recurso de reconsideração e encaminhar à unidade para instrução do mérito recursal, o que foi efetuado nas manifestações de peças 150 e 151, em que se propõe negar provimento ao apelo.
8. Os autos foram encaminhados então ao Ministério Público, que, em parecer de peça 155, divergiu da unidade, manifestando-se no sentido de receber a peça 131 como agravo, alterando-se, assim, a relatoria do processo, conforme trecho transcrito a seguir:
"16. Passa-se à avaliação da admissibilidade e do oportuno conhecimento do recurso, considerando ter sido admitido pelo Ministro Raimundo Carreiro à peça 140 sob a espécie prevista nos arts. 32, inciso I, e 33 da Lei 8.443/1992 (recurso de reconsideração) .
17. Com as devidas vênias, não consideramos condizente com o arcabouço legal e regimental o conhecimento da manifestação apresentada pelo Sr. Jair Lira Soares à peça 131 como recurso de reconsideração, em vista da ocorrência da preclusão consumativa.
18. No caso, o responsável já havia interposto recurso de reconsideração contra a deliberação que julgou irregulares suas contas, imputou-lhe débito e aplicou-lhe multa (Acórdão 1455/2017-TCU-Segunda Câmara) , apreciado por meio do Acórdão 147/2018-TCU-Segunda Câmara, o que impediria o manejo de recurso de mesma espécie por mais de uma vez (vide art. 33 da Lei Orgânica/TCU e caput do art. 285 do RI/TCU) .
19. Assim, afastada a possibilidade de se conhecer do recurso do ex-prefeito como o recurso de reconsideração previsto na Lei Orgânica e no Regimento Interno do Tribunal, o Ministério Público avalia que há condições de o recurso à peça 131 ser conhecido como agravo  (art. 289 do RI/TCU) , pelas razões que passa a expor.
20. A situação que acarretou a aplicação da penalidade não se insere no escopo de apuração desta TCE, caracterizado pela avaliação do conjunto dos atos e fatos que redundaram na inexecução parcial do objeto do Convênio 347/2006 e no consequente dano ao erário. 
21. Ressalte-se que a aplicação da multa ao ex-prefeito, como decorrência da oposição de embargos de declaração considerados protelatórios, não trouxe qualquer reflexo ao julgamento promovido nesta TCE pela Corte de Contas, como resposta à inexecução parcial do objeto do Convênio 347/2006 e ao decorrente dano ao erário. A questão processual sob análise não se comunica, portanto, com as matérias de fato e de direito que conformam a razão de ser desta TCE.
22. Valendo-se do CPC para solucionar a controvérsia instalada quanto à espécie recursal a ser conferida ao expediente constante à peça 131, cabe destacar que inexiste previsão específica no Código Processual para as situações de irresignação da parte - responsável, nos casos dos processos do órgão de controle externo - quando condenada a recolher multa que teve como fundamento o § 2º do art. 1.026 do CPC. Contudo, já decidiu a Corte Especial do Superior Tribunal de Justiça, sob a sistemática dos recursos especiais repetitivos (art. 1.036 e seguintes do CPC) , a taxatividade mitigada do rol de hipóteses de cabimento do agravo de instrumento, listadas no art. 1.015 do CPC (STJ, REsp 1704520/MT, Rel. Ministra NANCY ANDRIGHI, CORTE ESPECIAL, julgado em 05/12/2018, Dje 19/12/2018) .
23. No caso sob exame, houve evidente prejuízo ao responsável, condenado a recolher ao Tesouro Nacional multa no valor de R$ 10.000,00, devendo a ele ser conferida a possibilidade de se contrapor à conclusão do Tribunal, apresentando argumentos pertinentes em seu favor, de forma a lhe permitir o pleno exercício do contraditório e da ampla defesa (inciso LV do art. 5º da Constituição Federal) em relação a questão que, a despeito de seu conteúdo processual - estranho, portanto, ao mérito -, pode lhe acarretar decréscimo patrimonial.
24. Assim, dado o nítido conteúdo decisório inserto no comando do subitem 9.2 do Acórdão 1662/2019-TCU-Segunda Câmara, não se vislumbra qualquer prejuízo nem ao direito recursal do Sr. Jair Lira Soares - em impugnar a multa que lhe foi infligida - nem às normas processuais do TCU, caso se conheça do recurso sob exame como agravo, com interpretação analógica e extensiva do agravo de instrumento previsto no Código Processual.
25. Em consequência, não obstante não se tratar o comando constante do subitem 9.2 do Acórdão 1662/2019-TCU-Segunda Câmara de ' (...) despacho decisório do Presidente do Tribunal, de presidente de câmara ou do relator, desfavorável à parte' ou de ' (...) medida cautelar adotada com fundamento no art. 276 [do RI/TCU]', únicas hipóteses previstas no art. 289 do Regimento Interno da Corte de Contas para a interposição de agravo, o Parquet considera possível que o recurso à peça 131 seja conhecido, por analogia e extensão das normas do referido Código (inciso II do art. 994 e art. 1.015 do CPC) -, como o agravo previsto no art. 289 do RI/TCU.
***
26. Superada a discussão sobre a espécie recursal a ser atribuída ao documento que consta à peça 131 desta TCE, cabe promover a devida retificação na relatoria desta TCE, especificamente para a apreciação do recurso sob exame.
27. Nos casos de agravo, o RI/TCU assim dispõe:
'Art. 289. De despacho decisório do Presidente do Tribunal, de presidente de câmara ou do relator, desfavorável à parte, e da medida cautelar adotada com fundamento no art. 276 cabe agravo, no prazo de cinco dias, contados na forma do art. 183.
 (...) 
§ 5º Interposto agravo contra acórdão proferido em processo relatado por ministro-substituto convocado, este permanece vinculado ao respectivo processo.'
28. Considerando que a multa aplicada ao Sr. Jair Lira Soares constou do comando do subitem 9.2 do Acórdão 1662/2019-TCU-Segunda Câmara, relatado pelo Ministro-Substituto André Luís de Carvalho, em substituição ao Ministro Augusto Nardes, cabe àquela autoridade apreciar o recurso.
29. Desse modo, será sugerida, adiante, a alteração de relatoria para o exame do recurso interposto pelo Sr. Jair Lira Soares, do Ministro Raimundo Carreiro para o Ministro-Substituto André Luís de Carvalho.
 (...)			
***
36. Diante do exposto, este membro do Ministério Público de Contas da União manifesta sua concordância parcial em relação à proposta da Serur (peças 150-151) . Sugere, em consequência, o seguinte encaminhamento para a apreciação do recurso:
alterar a relatoria deste processo para a responsabilidade do Ministro-Substituto André Luís de Carvalho, em vista do disposto no § 5º do art. 289 do RI/TCU; 
 (...) "
12. Por meio do Despacho de peça 156, acolhi os termos do parecer e determinei a restituição dos Ministro André Luís de Carvalho, que, diante do que considerou uma inegável confusão recursal e evidente necessidade de restituição do feito à ordem, com a avaliação, inclusive, sobre a eventual ocorrência de preclusão lógica, determinou o retorno do processo à Serur para que esta apresentasse "a sua manifestação conclusiva sobre o devido andamento a ser dado, sequencialmente, a cada um desses supostos recursos a partir, também, da percuciente análise dos documentos apresentados como recurso de revisão (Peças 152-154) ; devendo submeter o feito, ao final do aludido prazo, ao Ministro-Relator ad quem Raimundo Carreiro" (peça 158) .
13. Em nova instrução (peça 159) , ratificada pelos dirigentes da unidade (peças 160 e 161) , o auditor da Serur reiterou o encaminhamento proposto no exame preliminar de admissibilidade (peça 136) , destacando ainda que o processo já conta com instrução de mérito do referido recurso (peça 150) , apresentando os seguintes fundamentos:
"Delimitação da análise
8.	Do teor do despacho de peça 158 depreende-se que o principal objeto da nova manifestação da Serur diz respeito ao recurso cabível, no processo de controle externo, contra a sanção aplicada ao litigante de má-fé. Da resposta a essa questão depende a formulação de proposta da secretaria sobre 1) 'o devido andamento a ser dado' ao recurso e 2) as providências para 'restituição do feito à ordem', caso necessárias.
9.	Para isso, a análise deve também compreender algumas questões correlatas, referidas nos despachos dos relatores ou mesmo no pronunciamento do MPTCU e que interessam diretamente à admissibilidade do recurso e ao andamento do processo, quais sejam:
	a) o recebimento da petição como recurso, haja vista que, formalmente, o responsável apresentou 'pedido de reconsideração' (instituto que, no processo civil, não tem natureza recursal) ;
	b) a real extensão do recurso em análise, tendo em vista o argumento de que o responsável também se insurge contra o próprio mérito das contas;
	c) a autonomia e precedência do presente recurso em relação ao recurso de revisão posteriormente interposto pelo mesmo responsável (peças 152-154) , que está pendente de exame de admissibilidade.
Do recebimento do 'pedido de reconsideração' como recurso
10.	Sabe-se que o 'pedido de reconsideração', no processo civil, não apresenta natureza recursal. Como regra, é utilizado para pleitear um juízo de retratação pelo julgador, notadamente nos casos de decisões monocráticas que comportem retratação (sobre o tema, vide o Acórdão 4124/2019-TCU-Primeira Câmara, rel. Min. Bruno Dantas) .
11.	No processo de controle externo, contudo, regido por um formalismo moderado, o TCU tradicionalmente aplica a fungibilidade para receber o pedido de reconsideração como recurso propriamente dito (pedido de reexame ou recurso de reconsideração) , nas hipóteses em que estão presentes os requisitos recursais e o juízo de retratação não é viável - ou seja, quando a decisão em causa só é passível de reforma pela via recursal.
12.	É esta a situação do caso em análise, no qual a multa impugnada foi aplicada pelo colegiado (2ª Câmara) , de forma que não poderia ser revista monocraticamente pelo relator. Ademais, por se tratar de decisão de mérito (que aplica sanção, cf. art. 24 da Lei 8.443/1992) , a ela se aplica o princípio da intangibilidade (CPC, art. 494) , sendo vedado ao tribunal alterá-la de ofício, salvo para correção de erros materiais. Assim, eventual reexame do cabimento da sanção ou de sua dosimetria somente é possível por meio do recurso adequado. 
13.	Em síntese, o juízo proferido pelo tribunal - de má-fé processual do responsável, a justificar a sanção correspondente - só pode ter seu mérito reapreciado pela via recursal, o que justifica o recebimento do 'pedido de reconsideração' de peça 131 como recurso. Cabe, então, discutir qual o recurso adequado, se a decisão for, de fato, recorrível.
Dos limites do recurso em exame nesta etapa processual
14.	Ainda antes de enfrentar a questão principal, convém delimitar o real objeto do recurso em exame, já que também foi determinado à Serur avaliar a 'eventual ocorrência de preclusão'. 
15.	No despacho de peça 158, registra-se que o recorrente teria a pretensão de rediscutir não só a multa por litigância de má-fé, mas também o próprio mérito das contas. 
16.	Ocorre, contudo, que essa segunda pretensão (de rediscutir o mérito) não seria mais viável, por realmente estar preclusa, dada a anterior interposição do recurso de peça 33 (a oposição de sucessivos embargos declaratórios contra o julgamento desse recurso foi, aliás, o que levou à aplicação da sanção processual em discussão neste momento) .
17.	Assim, salvo pela eventual admissibilidade de um recurso de revisão (de natureza extraordinária, dada suas rígidas hipóteses de cabimento) , o mérito do julgamento das contas não é passível de ser rediscutido.
18.	A possibilidade de reexame nesta oportunidade está restrita à sanção por litigância de má-fé, aplicada no último acórdão dos autos (peça 112) . E, de fato, o recurso em análise neste momento (peça 131) volta-se exclusivamente contra essa multa, não se confundindo com o recurso de revisão de peça 152, que tem por objeto o mérito das contas (mas que, para ser conhecido, deverá atender aos rígidos requisitos de admissibilidade dessa espécie recursal) . 
Da autonomia e precedência do atual recurso, em relação ao Recurso de Revisão
19.	A reanálise da multa por litigância de má-fé (cabimento e dosimetria) não fica prejudicada pela circunstância de haver, nos autos, recurso de revisão interposto pelo mesmo responsável. Mesmo se o citado recurso vier a ser conhecido (o que dependerá do atendimento dos requisitos próprios de admissibilidade) , seu objetivo é o de reapreciar o mérito das contas, que não se confunde com a má-fé processual eventualmente caracterizada no curso do processo.
20.	É perfeitamente possível, por exemplo, que em função de novo documento que comprove uma despesa anteriormente glosada, ou mesmo diante da constatação de algum erro de cálculo nas contas - típicas hipóteses de cabimento do recurso de revisão -, o débito imputado possa ser eliminado ou reduzido, sem que isso tenha reflexo, necessariamente, na multa pela deslealdade processual observada anteriormente, no curso do processo.
21.	Em outras palavras, eventual provimento do recurso contra o mérito das contas (peça 152) em nada condiciona o julgamento deste recurso (peça 131) , contra a sanção processual aplicada pela reiterada prática de atos que, até o momento, são tidos como protelatórios, manifestamente infundados e que retardaram, abusivamente, o andamento do processo.
22.	Considerando a relativa independência entre os objetos das citadas impugnações (e até mesmo a possibilidade, em tese, de o recurso de revisão sequer ser conhecido, já que possui requisitos específicos de admissibilidade) , justifica-se o exame em separado. E, nesse caso, o recuso de peça 131 tem precedência, não só porque foi interposto antes, mas também porque o recurso de revisão (peça 152) é a última espécie recursal cabível no processo, devendo ser apreciado apenas quando já estiverem superadas as impugnações suscitadas pelas demais vias.
Do cabimento de recurso contra decisão punitiva, proferida já na fase recursal
23.	A próxima premissa a ser demonstrada é a de recorribilidade da decisão que aplicou a citada multa. O tema foi abordado no exame de admissibilidade de peça 136 e no pronunciamento do MPTCU de peça 155. De todo modo, é importante destacar a conclusão de que o responsável apenado com a multa deve ter assegurado o direito de recorrer da sanção que lhe foi imposta, mesmo em situações em que as normas processuais do TCU não contemplem novo recurso nos autos (ou seja, quando a multa é aplicada já na fase recursal, como no caso concreto) .
24.	Situações similares, de cabimento de recurso fora das estritas hipóteses previstas na Lei 8.443/1992, foram apontadas no exame de admissibilidade de peça 136, destacando-se, por exemplo, o cabimento de recurso de reconsideração contra acórdão que, em recurso de revisão interposto pelo MPTCU, altera o resultado do julgamento anterior (vide os precedentes citados no referido exame) . A admissibilidade de recurso nessa hipótese resulta de construção jurisprudencial do TCU, visando resguardar as garantias do devido processo legal. Não se compatibilizaria com tais garantias a conclusão de que omissão da Lei 8.443/1992 tornaria irrecorrível a decisão que altera o julgamento das contas no último recurso previsto no processo.
25.	É o que também sucede na situação em análise, em que tanto a Serur, no exame de peça 136, quanto o MPTCU, no pronunciamento de peça 155, concluíram que a decisão que aplica a multa por litigância de má-fé deve ser passível de reapreciação, permitindo ao agente sancionado arguir o não cabimento da punição ou mesmo pleitear a redução de seu valor.
26.	A dúvida que surge consiste exatamente em saber qual o recurso cabível na hipótese dos autos, em que a multa foi aplicada já na fase recursal, por decisão que, de ordinário, não comportaria novo recurso.
Do recurso cabível na hipótese
27.	Considerando que o TCU aplicou uma sanção processual não prevista em sua lei orgânica, e sim no próprio Código de Processo Civil, é relevante o paralelo com os meios de impugnação previstos no CPC, realizado no parecer do MPTCU. 
28.	A propósito daquela comparação, e para justificar o encaminhamento diverso que será proposto ao final, cabe demonstrar um ponto relevante: o de que, mesmo no regime do processo civil, a decisão que aplica referida multa não conta com um recurso próprio e exclusivo para sua impugnação, submetendo-se, ao contrário, às regras gerais dos recursos, fixadas bem mais em função da natureza da decisão (se interlocutória, se sentença, se acórdão etc.) do que propriamente de seu conteúdo decisório (se condena, se desconstitui atos, se impõe sanções etc.) .
29.	É essa premissa que orientará a conclusão formulada adiante, de que também no processo de controle externo devem ser observadas, o quanto possível, as regras gerais que presidem os recursos, devendo-se resguardar a essência de cada espécie recursal.
30.	Retomando-se o paralelo traçado com o CPC no parecer de peça 155, observa-se que a litigância de má-fé pode se caracterizar em qualquer momento ao longo do processo - e esse fato tem implicações relevantes na definição do recurso cabível.
31.	Assim, por exemplo, se a má-fé processual ocorre em estágios iniciais, antes da sentença, a sanção correspondente pode ser aplicada desde logo, por decisão interlocutória. E nessa hipótese (e só nela) surge a discussão da recorribilidade por agravo de instrumento, referida no citado parecer (cumpre destacar, contudo, que há outra corrente, de que, nesse caso, a multa será recorrida por apelação, após proferida a sentença, aplicando-se à hipótese o princípio da irrecorribilidade em separado das interlocutórias, que é a regra do novo CPC - art. 1.009, § 1º; o precedente invocado, que mitiga o rigor das hipóteses de recorribilidade imediata, do art. 1.015 do CPC, não diz respeito à sanção processual em questão) .
32.	Ademais, a má-fé processual pode se caracterizar posteriormente e assim, se a multa não for aplicada em decisão interlocutória, mas na sentença, por exemplo, não haverá dúvidas de que o recurso cabível, nesse caso, será a apelação (art. 1.009 do CPC) . 
33.	De igual modo, se a penalidade for imposta não mais pelo juiz de primeiro grau, mas pelo tribunal, no julgamento da apelação, poderá ser discutida no recurso especial ao STJ, e assim por diante.
34.	O que se pretende destacar é que a recorribilidade da multa por litigância de má-fé se submete às regras gerais dos recursos, não havendo uma espécie recursal própria, aplicável a todas as circunstâncias. A decisão será recorrível segundo as hipóteses normais de cabimento dos recursos, não havendo maiores dificuldades quando aplicadas em etapas do processo cujas decisões ainda sejam recorríveis, como nos exemplos citados.
35.	No âmbito do TCU, essa premissa também se aplica. Assim, por exemplo, se a multa por litigância de má-fé for aplicada no próprio acórdão condenatório, por algum ato de má-fé processual ocorrido até então, deverá ser regularmente contestada por meio do recurso previsto ordinariamente (recurso de reconsideração ou pedido de reexame, conforme o tipo de processo) . Dificilmente seria defensável, nessa situação, o cabimento do agravo para impugnar a referida multa, que constitui apenas um capítulo do acórdão que julga o processo (recorrível como um todo, dada a indivisibilidade do pronunciamento para efeitos de atribuição do recurso cabível) .
36.	Como outro exemplo, suponha-se que haja a reiteração de embargos protelatórios contra o acórdão condenatório, ainda na fase originária do processo. Se esses sucessivos embargos de declaração culminarem na aplicação da multa, e se o responsável recorrer unicamente da multa (conformando-se, por razões várias, com os demais capítulos do julgamento do processo) , também neste exemplo não haveria dúvidas de que a impugnação deveria ser processada normalmente como recurso de reconsideração ou pedido de reexame - que são os recursos próprios para o responsável se insurgir contra o julgamento originário.
37.	A facilidade de enquadramento, nesses exemplos, decorre de não haver uma situação extraordinária em jogo, pois a decisão proferida na fase originária do processo é claramente recorrível, sob a sistemática já antevista na Lei 8.443/1992. Assim, em nenhuma das hipóteses exemplificadas seria razoável invocar-se o cabimento do agravo, pois a multa teria sido aplicada em acórdão contra o qual a lei prevê o recurso cabível.
38.	O que torna a situação deste atual processo peculiar é o fato de que a sanção foi aplicada não em acórdão proferido na fase originária, e sim já na fase recursal (mais precisamente, no julgamento dos quartos embargos de declaração contra o acórdão que negou o recurso) - a qual, em tese, encerraria o processo.
39.	Sabe-se que, como regra, o acórdão que julga recurso não é passível de novo recurso da mesma espécie. Esse impedimento não decorre, porém, de preclusão consumativa (RITCU, art. 285 c/c art. 278, § 3º) , e sim de não cabimento, propriamente dito (RITCU, art. 278, § 4º) . 
40.	Haveria preclusão consumativa, no caso, se o responsável tentasse impugnar, mais uma vez, o acórdão condenatório, recorrido antes. Já a tentativa de impugnar o novo acórdão, que julga o recurso, é bloqueada precisamente pelo não cabimento (art. 278, § 4º, que ressalva os embargos de declaração - que, todavia, não podem ser utilizados abusivamente) . Em paralelo ao processo civil, por exemplo, não cabe uma segunda apelação contra a mesma sentença, pela preclusão consumativa decorrente do primeiro recurso; e não cabe apelação do acórdão que julgou o primeiro recurso, precisamente por não ser hipótese de cabimento de apelação (e sim de recurso especial, por exemplo) . 
41.	Em suma, a aplicação estrita das regras processuais do TCU levaria ao não cabimento de recurso na hipótese, pois não há recurso previsto contra o acórdão que julga recurso (mesmo que integrado por embargos de declaração) . Ao contrário, há vedação expressa (RITCU, art. 278, § 4º) . O dilema que se põe no caso concreto é exatamente o de que tal conclusão - da irrecorribilidade da multa, na hipótese - contraria a premissa discutida anteriormente (§ 13) , de que houve um gravame relevante, justificando-se o direito da parte de pedir a reapreciação do cabimento ou da dosimetria da punição. Essa premissa é notadamente relevante no processo de controle externo, em que não há ações autônomas de impugnação, capazes de remediar, ainda que em situações excepcionais, eventuais erros em decisões não mais recorríveis, por se situarem no curso final do processo. 
42.	Portanto, partindo-se da premissa que a decisão deve ser recorrível, não se desconhece que realmente há dificuldades para se justificar o cabimento do recurso de reconsideração. Mas essas dificuldades não se tornam mais facilmente superáveis caso se opte por definir que o agravo seria o recurso adequado contra tal decisão (a princípio irrecorrível) , pois a hipótese também não é própria do agravo (no caso, seria agravo contra acórdão que julga embargos de declaração opostos contra julgamento de recurso de reconsideração) .
43.	Admitindo-se a possibilidade de se rediscutir a punição aplicada, e assim como ocorreu na hipótese de admitir-se recurso após o julgamento do recurso de revisão (§ 14, retro) , deve-se levar em conta a premissa discutida antes, de se resguardar, o mais possível, a essência de cada espécie recursal (§ 29) .
44.	Nesse sentido, o recurso de reconsideração e o pedido de reexame são os recursos típicos no sistema processual de controle externo. Até por isso, eles observam uma característica relevante, que é o de permitir a reapreciação da matéria por um outro relator (o efeito devolutivo, em sua plenitude, pressupõe não só a possibilidade de uma segunda reflexão, mas também que ela seja confiada ao escrutínio de outro julgador) .
45.	É da natureza dos recursos permitir, o quanto possível, que a reanálise da decisão impugnada seja conduzida por julgador distinto, de forma que, sob esse ponto de vista, as hipóteses de cabimento de agravo (recurso sequer previsto na Lei 8.443/1992) devem ser analisadas estritamente.
46.	O agravo, como se sabe, é recurso típico para impugnação de decisões monocráticas. Essa essência foi preservada no regimento interno do TCU, cujo art. 289, ao prever a aplicação desse recurso no processo de controle externo, manteve-se fiel à sua natureza, de ser o meio próprio para levar à consideração do colegiado o mérito de uma decisão adotada por um relator, monocraticamente.
47.	É bem verdade que o artigo 289 do regimento interno expandiu a aplicação do agravo, mas o fez de forma bastante comedida. Com efeito, a única hipótese prevista de cabimento de agravo contra decisão colegiada restringiu-se ao acórdão que, incidentalmente, adota medida cautelar (e apenas incidentalmente, pois contra o acórdão final, que confirma a medida cautelar, não há dúvidas quanto à sua recorribilidade por recurso de reconsideração, e não por agravo) . 
48.	Em suma, na omissão das regras processuais a respeito, parece se justificar que a reapreciação da multa por litigância de má-fé (para verificar se a deslealdade processual está, de fato, caracterizada; se a dosimetria da sanção está adequada etc.) seja submetida a um novo relator, efeito que não se obtém com o agravo.
49.	Na hipótese dos autos, não há que se falar propriamente em preclusão consumativa. O que efetivamente se tem, na hipótese, é uma sanção original (multa por litigância de má-fé) aplicada por uma nova decisão, ainda não recorrida, e em situação em que as regras processuais não preveem mais recurso no processo (sanção já aplicada na própria fase recursal) . 
50.	Se se concluir que, ainda assim, a decisão em causa é recorrível, em função das garantias constitucionais do devido processo legal, esses valores maiores constituem base suficiente para se afastar as vedações do regimento interno ao cabimento do recurso de reconsideração (art. 278, § 4º; ou o art. 285, na ótica do parecer de peça 155) , da mesma forma que seria necessário afastar a vedação do art. 289, caso se defenda que a decisão seria recorrível por agravo. 
51.	Em ambas as hipóteses (de recurso de reconsideração ou de agravo) , para admitir o recurso em exame será necessário relativizar a literalidade de uma disposição regimental - a do art. 278, § 4º, ou a do art. 289, respectivamente - em nome de garantias do devido processo, a exemplo do que a jurisprudência entendeu necessário fazer na hipótese de alteração de julgamento por força de recurso de revisão interposto pelo MPTCU, já comentada antes (§ 14) . 
52.	E entre os dois recursos possíveis na hipótese - agravo ou recurso de reconsideração -, é este, e não o agravo, o recurso típico, previsto ordinariamente para a reapreciação de decisões do colegiado, inclusive atribuindo a reanálise a um novo relator, como é da natureza dos recursos e em atenção ao princípio do sorteio, consagrado no art. 107 da Lei Orgânica do TCU.
Reflexões adicionais sobre o art. 285 do regimento interno
53.	Por fim, e mesmo sem pretender alongar demasiadamente o debate, entende-se oportuna uma breve reflexão adicional sobre o art. 285 do regimento interno e a alegada preclusão consumativa em utilizar, no mesmo processo, o mesmo tipo de recurso, embora contra decisões distintas.
54.	Para responder à complexidade própria do processo, o art. 285 do RITCU deve ser interpretado tal como está redigido, ao estabelecer que de decisão definitiva (de uma específica decisão) cabe a interposição de recurso de reconsideração uma única vez. 
55.	Nesse preceito há um binômio (decisão-recurso) que deve ser observado, concluindo-se que de uma determinada decisão cabe recurso uma única vez. Mas se outra decisão, de conteúdo diverso, vier a ser adotada no processo, dela também caberá recurso, salvo hipótese expressa de não cabimento (como a do art. 278, § 4º, do RITCU, que veda recurso contra a decisão que aprecia o primeiro recurso) .
56.	Com efeito, a redação do art. 285 do RITCU foi cuidadosa ao prever que não cabe recurso da mesma espécie, pelo mesmo responsável, contra a mesma decisão. E essa cautela é relevante, pois, a título meramente ilustrativo, o próprio tribunal, em precedente recente, da lavra do ministro Benjamin Zymler (Acórdão 929/2019-TCU-Plenário) entendeu que é plenamente aplicável, no processo de controle externo, a figura do julgamento parcial do mérito, previsto no art. 356 do CPC, como evidencia a seguinte ementa da Jurisprudência Sistematizada: 
'É possível o julgamento [antecipado] parcial do mérito de processo de controle externo, quando satisfeitos os requisitos estabelecidos nos arts. 355 e 356 do Código de Processo Civil, aplicado subsidiariamente aos processos do TCU.'
57.	Em consequência, se, por hipótese, o mesmo responsável vier a sofrer sucumbência em momentos processuais distintos, por diferentes acórdãos proferidos no mesmo processo, não deve ser suprimido seu direito de recorrer contra cada um deles. Interposto o recurso de reconsideração contra o primeiro acórdão, que julgou parte do mérito, nem por isso será vedado ao responsável interpor novo recurso de reconsideração quando vier a ser proferido o acórdão que julgará o capítulo cuja apreciação foi postergada.
58.	É por isso que, a rigor, o art. 285 do RITCU não admite a interposição de recurso da mesma espécie, pelo mesmo responsável, contra a mesma decisão ('de decisão [de uma específica decisão] (...) cabe recurso de reconsideração (...) , podendo ser formulado uma só vez') . O citado dispositivo não veda, contudo, a interposição de recurso da mesma espécie contra decisões distintas - o que poderá encontrar impedimento em outro dispositivo, que não no próprio art. 285. 
59.	No caso específico dos autos, a vedação literal ao recurso contra a multa aplicada por acórdão proferido na fase recursal reside, mais propriamente, no art. 278, § 4º, que prevê o não cabimento de recurso contra a decisão que aprecia o primeiro recurso (ainda que essa decisão seja integrada por embargos declaratórios, como na hipótese) .
60.	A dúvida que este caso suscita reside exatamente em saber, como já dito, se essa vedação seria compatível com as garantias constitucionais do processo. Se se concluir que é impugnável a decisão que, na fase recursal, aplica sanção processual ao recorrente, há de se ponderar que, comparativamente ao agravo, o recurso de reconsideração e o pedido de reexame são os recursos ordinários por excelência no processo de controle externo. 
Conclusão:
61.	Das considerações anteriores, conclui-se que:
	a) quando presentes os requisitos recursais próprios, deve ser recebido como recurso o 'pedido de reconsideração' que se volta contra acórdão do Tribunal, buscando a reforma da decisão impugnada, em situações em que a apreciação de tal pedido só é viável pela via recursal;
	b) o recurso em exame nesta oportunidade (peça 131) tem por único objeto a rediscussão da multa por litigância de má-fé aplicada ao responsável. Dado seu objeto próprio e específico, o presente recurso tem precedência em relação ao posterior recurso de revisão interposto nos autos (peça 152) , que poderá ser ou não conhecido, haja vista os rígidos requisitos de admissibilidade daquela espécie recursal;
 	c) na ausência de regra processual específica de cabimento de recurso na hipótese dos autos, e partindo-se da premissa que a decisão deve ser recorrível, o recurso de reconsideração, comparativamente ao agravo, apresenta características mais adequadas, notadamente a de ser o recurso ordinariamente previsto contra decisões do colegiado (quando a vocação natural do agravo é a de se voltar contra decisões monocráticas) e a de viabilizar a reapreciação da matéria por um novo relator.
Encaminhamento
62.	Com as considerações acima, entende-se atendido o despacho de peça 158, que determinou nova manifestação desta secretaria a respeito da admissibilidade do recurso de peça 131 e sobre a pendência, nos autos, do recurso de revisão de peça 152. 
63.	Por todo o exposto, reitera-se o encaminhamento proposto no exame preliminar de admissibilidade de peça 136, cabendo destacar que o processo já conta com instrução de mérito do referido recurso (peça 150) .
64.	Por fim, destaca-se que após a presente manifestação, a Serur deve 'submeter o feito (...) ao Ministro-Relator ad quem Raimundo Carreiro', conforme determinado na parte final do despacho do ministro André Luís de Carvalho (peça 158) ."
14. O Ministério Público pronunciou-se na sequência, nos seguintes termos (peça 163) :
"54. Preliminarmente, em linha com o entendimento manifestado pela Serur no parágrafo 18 da instrução à peça 158 (p. 3) , deve-se deixar assente que o 'pedido de reconsideração' sob exame faz referência, unicamente, à sanção processual que foi imposta ao Sr. Jair Lira Soares por meio do subitem 9.2 do Acórdão 1662/2019-TCU-Segunda Câmara. De modo reflexo, conforme será detalhado adiante, traz, também, implicações para as medidas constantes dessa deliberação adotadas pelo Tribunal com relação ao advogado do ex-prefeito (vide subitem 9.6.2.2 do acórdão) .
Apesar de o Ministro-Substituto André Luís de Carvalho ter afirmado, no despacho à peça 158, que ' (...) as razo¿es recursais tenderiam a¿ discussa¿o do me¿rito do feito, e na¿o apenas da multa aplicada posteriormente em face dos sucessivos embargos protelato¿rios' (grifo nosso) , não é possível verificar o escopo destacado na argumentação do 'pedido de reconsideração' à peça 131. Não se ignora, contudo, a possibilidade de Sua Excelência ter sido induzido a erro pelo ex-prefeito, visto que o pedido formulado pelo responsável, ao final de seu recurso, teve o seguinte teor, com relação ao Acórdão 1662/2019-TCU-Segunda Câmara como um todo: 
'DIANTE DO EXPOSTO, o recorrente, ora peticionante, pugna para que seja tornado insubsistente o Aco¿rda¿o nº 1662/2019-TCU-2ª Ca¿mara, especialmente, que seja reconsiderado o contido nos itens 9.2, 9.4, 9.5, 9.6.2, 9.6.2.1 e 9.6.2.2.' (peça 131, p. 3 - grifos nossos e do original) 
As principais discussões aqui tratadas têm os seguintes focos: (a) definir qual a espécie recursal a ser conferida ao 'pedido de reconsideração' interposto pelo Sr. Jair Lira Soares, o que trará como consequência a definição de relatoria desse recurso; e (b) promover a 'restituição do feito à ordem' (peça 158) , nas palavras do Ministro-Substituto André Luís de Carvalho, considerando que, além do referido recurso - que não conta com previsão nas normas legais e regimentais que regem o processo de controle externo -, há recurso de revisão pendente de apreciação nos autos.
Há que se notar que o recurso à peça 131 não é o primeiro 'pedido de reconsideração'[footnoteRef:2] com o qual se deparou o TCU. Petição com essa denominação foi interposta contra decisões monocráticas proferidas pelo Ministro-Substituto Weder de Oliveira, tendo Sua Excelência sugerido à 1ª Câmara os seguintes desfechos, aprovados pelo colegiado: [2:  Excluído o pedido de reconsideração expressamente previsto no art. 106 da Lei 8.112/1990 - que não se confunde com o recurso sob exame nestes autos -, objeto, entre outros, do Acórdão 676/2020-TCU-Plenário (relator: Ministro Walton Alencar Rodrigues) .] 
0. Acórdão 13.177/2019: 'não conhecer do presente agravo*' (grifo nosso) ;
* assim se referiu ao 'pedido de reconsideração' que havia sido interposto contra despacho do relator que indeferiu a adoção de medida cautelar.
0. Acórdão 4.251/2020: '9.1. conhecer como mera petic¿a¿o* o expediente encaminhado pelo Sr. omissis (...) e indeferir o pedido de devoluc¿a¿o de prazos recursais;'
* excerto do voto condutor da deliberação, a indicar o manejo de 'pedido de reconsideração':
'Após ter suas contas julgadas irregulares (Acórdão 4159/2016-TCU-Primeira Câmara, peça 49) , o responsável (...) solicitou devolução de todo e qualquer prazo recursal (peça 91) , a partir da prolação da referida decisão, em razão da possível nulidade das notificações realizadas (peças 70 e 71) . Tal pedido foi negado por meio de despacho (peça 94) .
Desta feita, o interessado apresentou pedido de reconsideração (peça 97) a esse indeferimento solicitando, novamente, a devolução dos prazos.'
 (grifo nosso) 
Contra medida adotada de forma colegiada pelo TCU, petição denominada pela parte como 'pedido de reconsideração' teve o seguinte encaminhamento por meio do Acórdão 2329/2019-TCU-Plenário (relator: Ministro Aroldo Cedraz) : '9.2. não conhecer da petição de peça 132 como recurso de reconsideração contra o Acórdão 1821/2018-TCU-Plenário' (grifo nosso) .
Inobstante não ser a primeira vez que o TCU se depara com a análise de petição ou recurso denominado de 'pedido de reconsideração', no qual a parte manifestou sua irresignação contra decisão monocrática ou deliberação da Corte de Contas, há que se reconhecer que, no âmbito da sistemática do processo civil, instrumento com tal denominação tem o intuito, em regra, de abrir a oportunidade para que o julgador promova seu juízo de retratação[footnoteRef:3]. Há, portanto, claro direcionamento do pedido da parte contra decisão proferida de modo monocrático. [3:  Sobre o tema, vide o Acórdão 4124/2019-TCU-Primeira Câmara (relator: Ministro Bruno Dantas) .] 
Ocorre que o presente caso não tem como objeto o reexame de uma decisão proferida de modo monocrático, mas, sim, de acórdão proferido por órgão colegiado do TCU, o que, de pronto, afasta a inserção do objeto em discussão da seara do juízo de retratação. Trata o 'pedido de reconsideração' sob exame, portanto, de recurso propriamente dito, ainda que atípico.
No que tange ao fato de a aplicação da multa ter sido imposta ao Sr. Jair Lira Soares de forma colegiada, o Ministério Público compreende que a solução dada pela Serur - conforme por ela mesma reconhecida -, de conhecimento do 'pedido de reconsideração' como o recurso de reconsideração previsto nos arts. 32, inciso I, e 33 da Lei Orgânica/TCU, encontra obstáculos tanto nessa lei como no Regimento Interno/TCU. Não se ignora, contudo, conforme será mais bem explorado adiante, que também há dificuldades com relação à tese de conhecimento do 'pedido de reconsideração' como agravo.
Apesar de o Parquet de Contas reconhecer que, de fato, não houve preclusão consumativa quando o ex-prefeito apresentou seu 'pedido de reconsideração' contra o Acórdão 1662/2019-TCU-Segunda Câmara - por ser a primeira vez que apresentou recurso contra essa decisão específica -, o eventual reconhecimento desse apelo como recurso de reconsideração pode caracterizar distanciamento do quadro normativo que rege as espécies recursais aplicáveis aos processos de controle externo.
O principal obstáculo que indica não ser a mais adequada, do ponto de vista jurídico, a solução proposta pela Serur, está na essência da medida contra a qual se insurgiu o responsável - aplicação de multa processual com origem no CPC -, não relacionada ao julgamento das contas do Sr. Jair Lira Soares. 
Assim, a aplicação da multa processual, na fase recursal, não pode ser reconhecida como a decisão definitiva conceituada no art. 201, § 2º, do Regimento Interno/TCU, contra a qual cabe, de fato, o recurso previsto no art. 285 dessa norma:
'Art. 201. A decisão em processo de prestação ou de tomada de contas, mesmo especial, pode ser preliminar, definitiva ou terminativa.
 (...) 
§ 2º Definitiva é a decisão pela qual o Tribunal julga as contas regulares, regulares com ressalva ou irregulares.
 (...) 
Art. 285. De decisão definitiva em processo de prestação ou tomada de contas, inclusive especial, cabe recurso de reconsideração, com efeito suspensivo, para apreciação do colegiado que houver proferido a decisão recorrida, podendo ser formulado uma só vez e por escrito, pela parte ou pelo Ministério Público junto ao Tribunal, dentro do prazo de quinze dias, contados na forma prevista no art. 183.
 (...) ' (grifos nossos) 
No caso em análise, o subitem 9.2 do Acórdão 1662/2019-TCU-Segunda Câmara veiculou multa prevista no CPC ao responsável, sem que essa deliberação tenha promovido qualquer alteração nas deliberações anteriores por meio das quais foi promovido o julgamento do mérito das contas do ex-prefeito (Acórdãos 1.455/2017 e 147/2018, ambos da 2ª Câmara) .
Há que se levar em conta que o recurso de reconsideração, previsto na Lei 8.443/1992 e no Regimento Interno/TCU, além de ser expressamente direcionado ao reexame de decisão definitiva proferida em processo de contas, está naturalmente vocacionado, como era de se esperar, à rediscussão do mérito das contas, natureza significativamente distinta da sanção processual ora em discussão. 
Mesmo que o recurso de reconsideração tenha como um de seus focos a reapreciação de sanção que tenha sido aplicada a responsável com base em dispositivos da Lei 8.443/1992 (arts. 57 e 58, no caso de multa) , não há que se confundir o substrato da sanção aplicada com base na Lei Orgânica/TCU com aquele que tem origem na oposição de embargos considerados meramente protelatórios e que é objeto do § 2º do art. 1.026 do CPC.
Em vista do direito constitucional que o responsável tem de exercitar o contraditório e a ampla defesa com plenitude e em respeito ao princípio do devido processo legal, o Ministério Público entende que dificuldades de enquadramento do 'pedido de reconsideração' no arcabouço legal e regimental que rege o processo de controle externo deve ser superado, mas por meio de solução distinta daquela construída a partir do raciocínio apresentado pela Serur.
No caso, a unidade técnica limitou-se à tentativa de estabelecer o referido enquadramento tendo como opções as espécies processuais expressamente previstas na Lei 8.443/1992 e/ou no Regimento Interno/TCU.
Apesar de relevante a discussão que envolve o tema da relatoria ser direcionada ao mesmo ou a relator distinto daquele que sugeriu ao colegiado a aplicação da multa, conforme discutido pela Serur, tal questão não deve representar obstáculo para que não seja eleito o agravo como a espécie recursal cuja classificação deve incidir sobre o 'pedido de reconsideração' à peça 131. 
Ainda que a relatoria do recurso previsto no art. 289 do Regimento Interno/TCU caiba ao 'mesmo [relator] que já atuava no processo ou o redator do acórdão recorrido', conforme prevê o § 3º do referido dispositivo regimental, não se defende que a multa aplicada com fundamento no § 2º do art. 1.026 do CPC seja revista de modo monocrático. Impõe-se, por óbvio, o reexame da sanção pela via colegiada, sem prejuízo da possibilidade de o relator da deliberação recorrida, Ministro-Substituto André Luís de Carvalho - autoridade a quem caberá a relatoria do agravo, caso venha a ser assim reconhecido -, rever seu posicionamento original.
Mesmo sendo plausível a solução indicada pela Serur, o Ministério Público verificou que o reconhecimento do 'pedido de reconsideração' do ex-prefeito como agravo mostra-se mais razoável, sob o aspecto processual de controle externo, senão vejamos. 
Na jurisprudência do Supremo Tribunal Federal (STF) , verificou-se a existência de decisão por meio da qual foi avaliado 'pedido de reconsideração' interposto especificamente contra sanção aplicada ao recorrente com base no § 2º do art. 1.026 do CPC.
No caso, o embargante foi sancionado com a multa prevista no citado dispositivo do CPC, nos termos da decisão proferida em 15/12/2016 pelo Ministro Luiz Fux, por ocasião da apreciação e rejeição dos Embargos Declaratórios no Recurso Extraordinário com Agravo 1.008.317/CE, cujo excerto é a seguir apresentado:
'Ex positis, DESPROVEJO os embargos e, merce¿ do intuito protelato¿rio da parte, aplico a¿ parte embargante a multa de 2% (dois por cento) sobre o valor da causa (artigo 1.026, § 2º, do CPC/2015) .' (grifo do original) 
Irresignado com a multa, o embargante interpôs 'pedido de reconsideração' contra a decisão retrotranscrita, tendo sido esse apelo indeferido em 30/4/2018, do seguinte modo:
'Acrescento, ainda, que o valor atribui¿do a¿ causa foi de R$ 1.000,00 (mil reais) e a multa imposta foi de 2% (dois por cento) , conforme estabelece o artigo 1.026, § 2º, do Co¿digo de Processo Civil de 2015. 
Ex positis, INDEFIRO o presente pedido de reconsiderac¿a¿o.'
 (grifo do original) 
No âmbito do STJ, recursos que têm por fundamento a irresignação da parte com a multa que lhe foi imposta com base no art. 1.026, § 2º, do CPC vêm sendo interpostos como um capítulo do REsp - quando aplicada por Tribunal de segunda instância -, como agravo interno propriamente dito e mesmo sob a denominação de 'pedido de reconsideração' - conhecido, nesse caso, como agravo interno. 
Como exemplo de multa aplicada monocraticamente pelo relator no STJ, em sede de REsp, podem ser citados os Embargos de Declaração (EDcl) nos EDcl no Agravo em REsp 1413341/DF, cuja parte final da decisão foi assim redigida pelo Ministro Ricardo Villas Bôas Cueva:
'Ante o exposto, rejeito os embargos de declarac¿a¿o e aplico multa de 1% (um por cento) sobre o valor da causa, nos termos do art. 1.026, § 2º, do Co¿digo de Processo Civil de 2015, advertindo-se que, na reiterac¿a¿o de embargos protelato¿rios, esse percentual devera¿ ser elevado ao patamar de 10% (dez por cento) .' (grifo nosso) 
A decisão transcrita foi alvo de 'pedido de reconsideração' da parte sancionada, tendo sido o recurso recebido como agravo interno (AgInt) . Transcreve-se, a seguir, a ementa do AgInt nos EDcl nos EDcl no Agravo em REsp (AREsp) 1413341/DF:
'PEDIDO DE RECONSIDERAC¿A¿O NOS EMBARGOS DE DECLARAC¿A¿O NOS EMBARGOS DE DECLARAC¿A¿O NO AGRAVO EM RECURSO ESPECIAL. PROCESSUAL CIVIL. PRINCI¿PIO DA UNIRRECORRIBILIDADE. MULTIPLICIDADE DE RECURSOS. PRECLUSA¿O CONSUMATIVA. EMBARGOS PROTELATO¿RIOS. MULTA. ART. 1.026, § 2º DO CPC/2015. CABIMENTO. 
 (...) 
2. Pedido de reconsiderac¿a¿o recebido como agravo interno. 
3. Verificada a multiplicidade de recursos interpostos pela mesma parte litigante, impo¿e-se o na¿o conhecimento daqueles que foram protocolizados posteriormente em virtude da ocorre¿ncia da preclusa¿o consumativa.
4. Na hipo¿tese, e¿ cabi¿vel a aplicac¿a¿o da multa do art. 1.026, § 2 º, do CPC/2015 a¿ parte recorrente diante da oposic¿a¿o de segundos embargos de declarac¿a¿o com intuito manifestamente protelato¿rio.
5. Agravo interno na¿o provido.'
 (relator: Ministro Ricardo Villas Bôas Cueva - julgado em 24/8/2020 - grifos nossos) 
Nos casos em que a multa processual foi aplicada por Tribunal estadual ou distrital, o STJ não tem examinado esses recursos no mérito, por envolver, a seu juízo, 'reexame do acervo fático-probatório dos autos', o que seria 'inviável em Recurso Especial', por força da Súmula 7 daquele Tribunal (REsp 1802785/PR - relator: Ministro Herman Benjamin, Segunda Turma, julgado em 21/5/2019, DJe 19/6/2019) .
Além do precedente supratranscrito, casos análogos, com multa aplicada por tribunal estadual, tiveram o mesmo desfecho: AgInt nos EDcl no Agravo em REsp 1625724/MG; AgInt no AREsp 969868/MT; REsp 1726323/AL; AgInt no AREsp 1518169/MG; e AgInt no AREsp 1115629/AP.
Extrai-se dessa linha de raciocínio que o REsp não é tido como espécie recursal adequada para a impugnação da multa do art. 1.026, § 2º, do CPC aplicada em sede de apelação, de modo que eventual impugnação à multa imposta por Tribunal de segunda instância - assumida a possibilidade de irresignação recursal - haveria de ser promovida no âmbito interno daquele. E, por certo, dentro daquela lógica processual e do princípio da unirrecorribilidade, não seria uma nova apelação o recurso adequado. Da pesquisa jurisprudencial também não foi possível verificar qual modalidade recursal seria essa.
Assim, não nos parece ser extraível da sistemática processual dos Tribunais judiciários um modelo recursal passível de aplicação, aqui, por analogia.
Ainda no âmbito do processo judicial, quando aplicada a multa em primeira instância, não existe grande controvérsia quanto ao recurso cabível, já que as decisões de primeira instância são mais amplamente recorríveis. Em pesquisa de jurisprudência exemplificativa, evidenciou-se que a multa processual aplicada monocraticamente antes da sentença vem sendo recorrida por meio de agravo de instrumento ou, quando aplicada na sentença, como capítulo da apelação (e.g. TJDFT, Acórdão 1272676, 07065093620208070000, Relator: ALVARO CIARLINI, 3ª Turma Cível, data de julgamento: 4/8/2020, publicado no DJE: 18/8/2020; Acórdão 1273669, 00393822220148070007, Relator: JOÃO EGMONT, Relator Designado: CESAR LOYOLA - 2ª Turma Cível, data de julgamento: 12/8/2020, publicado no DJE: 26/8/2020; TJSP, Agravo de Instrumento 2023488-52.2020.8.26.0000; Relator: Tasso Duarte de Melo; Órgão Julgador: 12ª Câmara de Direito Privado; Foro de Guarulhos - 10ª Vara Cível; Data do Julgamento: 13/10/2020; Data de Registro: 13/10/2020; TJMG, Apelação Cível  1.0000.20.455014-9/001, Relator: Desembargador Sérgio André da Fonseca Xavier, 18ª CÂMARA CÍVEL, julgamento em 25/8/2020) .
O mesmo vale para as decisões do TCU, na fase originária do processo, das quais cabível o recurso de reconsideração (ou pedido de reexame) , oportunidade em que a impugnação de eventual aplicação da multa do art. 1.026, § 2º, do CPC poderia ser veiculada em capítulo daquele recurso. Mas não para decisão do TCU já proferida em sede de recurso de reconsideração, da qual não se admite a interposição de novo recurso de reconsideração, a teor do § 4º do art. 278 do RI/TCU.
***
Reiterado pelo Ministério Público o entendimento anteriormente manifestado nos autos (peça 155) , pela adoção do agravo como a espécie recursal a ser conferida ao 'pedido de reconsideração apresentado contra o subitem 9.2 do Acórdão 1662/2019-TCU-Segunda Câmara, verifica-se a possibilidade de existência de conflito de competência entre relatores neste processo.
Em momento processual anterior, houve a admissão do 'pedido de reconsideração' como recurso de reconsideração, nos termos do despacho do Ministro Raimundo Carreiro à peça 140, tendo Sua Excelência declinado, posteriormente, da relatoria desse recurso, por ter acolhido o parecer do MP/TCU, com o encaminhamento do 'pedido de reconsideração' ao Ministro-Substituto André Luís de Carvalho, na forma de agravo (peça 157) .
Como o relator do Acórdão 1662/2019-TCU-Segunda Câmara externou seu entendimento de que o 'pedido de reconsideração' 'na¿o deveria ser recebido como agravo, mas, sim, como recurso de reconsiderac¿a¿o' (peça 158) , após o apelo ter sido reclassificado para a espécie recursal prevista no art. 289 do RI/TCU (peça 157) , verifica-se possível conflito de competência entre o Ministro Raimundo Carreiro - responsável pela relatoria em caso de recurso de reconsideração -, caso Sua Excelência mantenha sua opção pela tese do agravo (vide despacho à peça 156) , e o Ministro-Substituto André Luís de Carvalho - relator -, caso a definição seja pelo agravo, opção que não conta com a concordância dessa autoridade.
Em caso de possível instauração de conflito de competência, o Ministério Público verifica a impertinência de se aguardar a apreciação desse apelo para, somente em momento posterior, proceder ao exame do recurso de revisão às peças 152-154, nos termos aventados pela Serur em sua instrução à peça 159 (vide parágrafo 22, p. 3) .
Tendo em vista o princípio da razoável duração do processo (art. 5º, inciso LXXVIII, da Constituição Federal) e o fato de que, qualquer que seja o resultado da apreciação do 'pedido de reconsideração' - que não se relaciona com o mérito das presentes contas -, não haverá reflexos no exame do recurso de revisão interposto pelo Sr. Jair Lira Soares contra o Acórdão 1455/2017-TCU-Segunda Câmara, justifica-se a autuação do eventual conflito de competência em autos apartados.
Como fecho da discussão sobre a multa processual que foi infligida ao ex-prefeito, o Ministério Público ratifica, quanto ao mérito do 'pedido de reconsideração', a opinião manifestada no parágrafo 31 do parecer à peça 155 (p. 6) , no sentido de que ' (...) não há motivos para se afastar a multa aplicada ao ex-prefeito ou mesmo reduzir o valor da penalidade.' (grifo nosso) .
***
Superado o exame do recurso atinente à multa aplicada ao responsável por meio do subitem 9.2 do Acórdão 1662/2019-TCU-Segunda Câmara, verifica-se que não há motivos para ser alterada a redação ou tornados insubsistentes os subitens 9.6.2, 9.6.2.1 e 9.6.2.2 dessa deliberação, considerando que os três subitens destacados também foram incluídos, de modo expresso, mas sem exposição de fundamentos no corpo da peça recursal, pelo advogado do Sr. Jair Lira Soares, na parte final do 'pedido de reconsideração' à peça 131 (p. 3) . Não houve manifestação da Serur sobre essa parcela do pedido constante do referido apelo (consideradas as instruções às peças 150 e 159) .
Dos subitens grifados no parágrafo precedente, não há necessidade de ser levado a efeito qualquer exame em relação aos subitens 9.6.2 e 9.6.2.1 do acórdão recorrido, por se referirem à providência, tão somente, de cientificar o responsável e seu advogado do teor do Acórdão 1662/2019-TCU-Segunda Câmara.
Quanto ao subitem 9.6.2.2, tratou a medida ali indicada de dar ciência à OAB/AL e ao CFOAB, para 'adoção das providências cabíveis', da conduta do advogado do responsável, Dr. Gustavo Henrique de Barros Callado Macedo, decorrente do 'ilícito emprego de embargos com o evidente caráter meramente protelatório' (transcrições oriundas do subitem 9.6.2.2 do Acórdão 1662/2019-TCU-Segunda Câmara) .
Como o entendimento deste membro do Ministério Público é o de que não há motivos para que seja afastada a multa processual que foi aplicada ao responsável, em virtude da oposição, por intermédio de um de seus advogados constituídos nos autos, de embargos de declaração meramente protelatórios, permanece justificada a necessidade de a Corte de Contas levar ao conhecimento da OAB/AL e do CFOAB o desfecho da apreciação do 'pedido de reconsideração'.
Por oportuno, cabe destacar que a OAB/AL e o CFOAB foram comunicados do teor do Acórdão 1662/2019-TCU-Segunda Câmara por meio dos Ofi¿cios 119/2019-TCU/Sec-AL e 118/2019-TCU/Sec-AL, ambos de 15/3/2019 (peças 119 e 118, respectivamente) .
***
Diante do exposto, este membro do Ministério Público de Contas da União manifesta sua concordância parcial em relação à proposta da Serur (peças 159 a 161) e sugere, em consequência, o seguinte encaminhamento para este processo:
0. caso o Ministro Raimundo Carreiro mantenha o entendimento manifestado à peça 156, de que o 'pedido de reconsideração' à peça 131 pode ser conhecido como agravo, nos termos do art. 289 do Regimento Interno/TCU:
a.1) instaurar, em processo apartado, conflito de competência, com base no art. 15, inciso I, alínea 'r' do Regimento Interno/TCU c/c os arts. 951 e 953 do Código de Processo Civil, para que seja (m) :
a.1.1) definida a relatoria do 'pedido de reconsideração' interposto pelo Sr. Jair Lira Soares contra o Acórdão 1662/2019-TCU-Segunda Câmara, a partir da definição da espécie recursal sob a qual pode vir a ser conhecido o referido recurso;
a.1.2) convalidados ou invalidados os atos que se seguiram à interposição do 'pedido de reconsideração', especialmente quanto à admissão original do apelo como recurso de reconsideração (peça 140) , nos termos dos arts. 32, inciso I, e 33, da Lei 8.443/1992, e seu posterior reconhecimento como agravo (peças 156 e 157) , com base no art. 289 do Regimento Interno/TCU;
a.2) remeter a apreciação do recurso à peça 131 para os autos apartados a serem constituídos na forma proposta na letra 'a.1';
a.3) sobrestar, por analogia ao disposto no art. 955, caput, do CPC, a apreciação do recurso à peça 131 até que seja dirimido o conflito de competência;
a.4) após a apreciação do conflito de competência, levantar, nos autos apartados, o sobrestamento anteriormente indicado e submeter ao relator que vier a ser considerado competente pelo Plenário do TCU as seguintes propostas:
a.4.1) modificar, de ofício, a redação do subitem 9.2 do Acórdão 1662/2019-TCU-Segunda Câmara, de modo que passe a vigorar com o seguinte teor:
'9.2. aplicar em desfavor do Sr. Jair Lira Soares a multa prevista no § 2º do art. 1.026 do Código de Processo Civil (CPC) , considerando a possibilidade de aplicação subsidiária, no Tribunal, de disposições advindas das normas processuais em vigor (art. 15 do CPC e art. 298 do Regimento Interno/TCU) , no valor de R$ 10.000,00 (dez mil reais) , em face da sucessiva oposição de embargos de declaração manifestamente protelatórios, fixando-lhe o prazo de 15 (quinze) dias, contados da notificação, para que comprove, perante o Tribunal (art. 214, III, 'a', do Regimento Interno/TCU) , o recolhimento da referida quantia ao Tesouro Nacional, atualizada monetariamente na forma da legislação em vigor;'
a.4.2) conhecer, excepcionalmente, do 'pedido de reconsideração' à peça 131 como agravo, com base no art. 289 do Regimento Interno/TCU (ou recurso de reconsideração , nos termos dos arts. 32, inciso I, e 33, da Lei 8.443/1992) , para, no mérito, negar-lhe provimento;
a.4.3) dar ciência da deliberação que vier a ser proferida nos autos apartados ao recorrente;
a.4.4) considerando o comando constante do subitem 9.6.2.2 do Acórdão 1662/2019-TCU-Segunda Câmara, dar ciência da deliberação que vier a ser proferida nos autos apartados ao Conselho Seccional da Ordem dos Advogados do Brasil no Estado de Alagoas (OAB/AL) e ao Conselho Federal da OAB (CFOAB) ;
0. caso o Ministro Raimundo Carreiro altere o entendimento manifestado à peça 156 e, em consequência, ratifique o exame de admissibilidade levado a efeito à peça 140:
b.1) modificar, de ofício, a redação do subitem 9.2 do Acórdão 1662/2019-TCU-Segunda Câmara, de modo que passe a vigorar com o seguinte teor:
9.2. aplicar em desfavor do Sr. Jair Lira Soares a multa prevista no § 2º do art. 1.026 do Código de Processo Civil (CPC) , considerando a possibilidade de aplicação subsidiária, no Tribunal, de disposições advindas das normas processuais em vigor (art. 15 do CPC e art. 298 do Regimento Interno/TCU) , no valor de R$ 10.000,00 (dez mil reais) , em face da sucessiva oposição de embargos de declaração manifestamente protelatórios, fixando-lhe o prazo de 15 (quinze) dias, contados da notificação, para que comprove, perante o Tribunal (art. 214, III, 'a', do Regimento Interno/TCU) , o recolhimento da referida quantia ao Tesouro Nacional, atualizada monetariamente na forma da legislação em vigor;
b.2) conhecer do 'pedido de reconsideração' (peça 131) , excepcionalmente, como recurso de reconsideração, nos termos dos arts. 32, inciso I, e 33, da Lei 8.443/1992, para, no mérito, negar-lhe provimento;
0. dar ciência da deliberação que vier a ser proferida ao recorrente;
0. considerando o comando constante do subitem 9.6.2.2 do Acórdão 1662/2019-TCU-Segunda Câmara, dar ciência da deliberação que vier a ser proferida nestes autos ao Conselho Seccional da Ordem dos Advogados do Brasil no Estado de Alagoas (OAB/AL) e ao Conselho Federal da OAB (CFOAB) ; e
0. encaminhar os autos à Serur, para exame de admissibilidade do recurso de revisão interposto pelo Sr. Jair Lira Soares contra o Acórdão 1455/2017-TCU-Segunda Câmara (peças 152-154) , com posterior submissão a relator a ser sorteado nesta TCE pela Secretaria das Sessões do TCU (Seses) ."
15. Quanto ao mérito do recurso de reconsideração, a auditora da Serur (peça 150) , com a ratificação do diretor da unidade (peça 151) , propõe o não provimento do recurso, nos seguintes termos:
"INTRODUÇÃO
1.	Trata-se de recurso de reconsideração (peça 131) interposto por Jair Lira Soares, ex-prefeito da cidade de Lagoa da Canoa (AL) contra o Acórdão 1662/2019-TCU-Segunda Câmara (peça 112) , sob a relatoria do Min. André de Carvalho. A deliberação recorrida apresenta o seguinte teor (destacando-se os itens impugnados) :
'9.1. receber, como mera petição, o expediente acostado à Peça 99 por Jair Lira Soares sob o título de supostos 'embargos de declaração' em face do Acórdão 9778/2018-TCU-Segunda Câmara para lhe negar seguimento, nos termos dos arts. 32, II, e 34 da Lei nº 8.443, de 1992, e dos arts. 278 e 287 do Regimento Interno do TCU (RITCU) ;
9.2. aplicar em desfavor do Sr. Jair Lira Soares a multa prevista no art. 58, caput, da Lei nº  8.443, de 1992, em sintonia com os arts. 15 e 1.026 do Código de Processo Civil e com o art. 298 do RITCU, sob o valor de R$ 10.000,00 (dez mil reais) , em face da sucessiva interposição de embargos de declaração manifesta e meramente protelatórios, fixando-lhe o prazo de 15 (quinze) dias, contados da notificação, para que comprove, perante o Tribunal (art. 214, III, 'a', do RITCU) , o recolhimento da referida quantia ao Tesouro Nacional, atualizada monetariamente na forma da legislação em vigor;
9.3. informar ao responsável que, diante da evidente preclusão consumativa, o Acórdão 1455/2017-TCU-Segunda Câmara já teria transitado em julgado no âmbito do TCU, tendo sido autuados os subjacentes processos de cobrança executiva (Peça 110) ;
9.4. autorizar, caso requerido, nos termos do art. 26 da Lei nº 8.443, de 1992, e do art. 217 do RITCU, o parcelamento da dívida fixada por este Acórdão em até 36 (trinta e seis) parcelas mensais e sucessivas, sobre as quais incidirão a atualização monetária e os correspondentes acréscimos legais, esclarecendo ao responsável que a falta de pagamento de qualquer parcela importará no vencimento antecipado do saldo devedor, sem prejuízo das demais medidas legais;
9.5. autorizar, desde logo, a cobrança judicial da dívida fixada por este Acórdão, nos termos do art. 28, inciso II, da Lei nº 8.443, de 1992, caso não atendida a notificação;
9.6. determinar que a unidade técnica adote as seguintes medidas:
9.6.1. abstenha-se de autuar, como eventual recurso, os supervenientes expedientes apresentados por Jair Lira Soares em face da eventual inobservância ao item 9.3 deste Acórdão;
9.6.2. envie a cópia deste Acórdão, acompanhado do Relatório e da Proposta de Deliberação que o fundamenta, aos seguintes destinatários:
9.6.2.1. ao responsável e ao seu representante legal, para ciência; e
9.6.2.2. ao Conselho Seccional da Ordem dos Advogados do Brasil no Estado de Alagoas e ao Conselho Federal da OAB, para ciência e adoção das providências cabíveis, em face da conduta evidenciada nos autos pelo advogado (Dr. Gustavo Henrique de Barros Callado Macedo - 9.040/OAB-AL) , diante do ilícito emprego de embargos com o evidente caráter meramente protelatório e diante, assim, dos custos e prejuízos temporais e financeiros causados ao poder público, pois o referido profissional não teria atuado com a necessária diligência para assegurar o efetivo respeito aos princípios processuais da boa-fé e da lealdade, em consonância com o Código de Ética e Disciplina da Ordem dos Advogados do Brasil (OAB) e com a própria Lei nº 8.906, de 1994.'
HISTÓRICO
2.	A tomada de contas especial (TCE) sob comento foi instaurada pela Fundação Nacional de Saúde (Funasa) , em desfavor de Jair Lira Soares, ex-Prefeito municipal de Lagoa da Canora (AL) , Gestões 2005-2008 e 2009-2012, em razão da impugnação parcial de despesas quanto aos recursos federais repassados por meio do Convênio 347/2006 (peça 1, p. 35) , que tinha por objeto a execução de 75 módulos sanitários domiciliares (MSD) . 
2.1. Para o alcance do objeto, foram previstos R$ 206.000,00, dos quais R$ 200.000,00 seriam repassados pelo concedente, sendo efetivamente creditados à conta específica do ajuste o montante de R$ 160.000,00, conforme indicam as ordens bancárias à peça 1, p. 139-145.
2.2. A Secretaria de Controle Externo no Estado de Alagoas (Secex-AL) , ao analisar o feito, propôs a realização de citações solidárias de Jair Lira Soares e da Empresa Sansá Construções Ltda., em decorrência da inexecução parcial do objeto avençado (peças 3-5) . O Relator José Múcio, por meio de despacho (peça 6) , determinou que fossem realizadas as citações.
2.3. Após análises realizadas pela unidade técnica, MP/TCU e ministro relator, foi proposto o julgamento pela irregularidade das contas do ex-prefeito, condenando-o solidariamente com a Empresa Sansá Construções Ltda. ao pagamento do débito apurado e a aplicação da multa do art. 57 da Lei 8.443/1992, individualmente, a esses responsáveis (peça 20) , o que originou o Acórdão 1455/2017-TCU-Segunda Câmara, Rel. Jose Múcio (peça 21) .
2.4. Inconformado com a decisão, o ex-prefeito Jair Lira Soares interpôs recurso de reconsideração  (peça 33) , que foi conhecido e teve provimento negado, no mérito, pelo Acórdão 147/2018-TCU-Segunda Câmara, Rel. André de Carvalho (peça 48) .
2.5. Em face da decisão que rejeitou o recurso de reconsideração, o recorrente Jair Lira Soares opôs sucessivos embargos de declaração (peças 57, 70, 89 e 99) .
2.6. Os dois primeiros foram conhecidos e, no mérito, rejeitados pelos Acórdãos 5101/2018 e 8056/2018, ambos da 2ª Câmara, todos da relatoria do Min. André de Carvalho (peça 64 e 79) .
2.7. Os dois últimos, em razão do caráter meramente protelatório, foram recebidos como meras petições, negando-lhes seguimento, mediante os Acórdãos 9778/2018 e 1662/2019, ambos da 2ª Câmara, e da relatoria do Min. André de Carvalho (peças 95 e 112) .
2.8. No item 9.2 do Acórdão 8056/2018-TCU-Segunda Câmara, foi informado ao recorrente que a eventual apresentação de novos embargos seria tratada como medida meramente protelatória e, nos termos do art. 287, § 6º, do RITCU, o correspondente expediente iria ser eventualmente recebido como mera petição, sem a obtenção de efeito suspensivo, em consonância com a jurisprudência do TCU. Foi alertado ainda a possibilidade de o TCU aplicar a multa por litigância de má-fé, nos termos do art. 58 da Lei 8.443, de 1992, dos arts. 15 e 1.026, § 2º, do Código de Processo Civil e do art. 298 do RITCU.
2.9. Após o quarto expediente apresentado como embargos de declaração, foi prolatado o Acórdão 1662/2019-TCU-Segunda Câmara, Rel. André de Carvalho (peça 112) , o qual, entre outras medidas,  aplicou ao recorrente a multa prevista no art. 58, da lei 8443/1992, em face da manifesta e sucessiva interposição de embargos de declaração meramente protelatórios.
 2.10.  Irresignado, Jair Lira Soares apresentou expediente denominado como pedido de reconsideração, contra o Acórdão 1662/2019-TCU-Segunda Câmara, Rel. André de Carvalho, requerendo a reforma do acórdão recorrido (peça 131) . Tal expediente foi analisado por esta Serur como recurso de reconsideração. 
ADMISSIBILIDADE
3. Reitera-se o exame preliminar de admissibilidade contido na peça 136, ratificado pelo  Relator, Ministro Raimundo Carreiro, na peça 140, que concluiu pelo conhecimento do recurso, suspendendo-se os efeitos dos itens 9.2 e 9.5 do Acórdão 1662/2019-TCU-Segunda Câmara, eis que preenchidos os requisitos processuais aplicáveis à espécie.
MÉRITO
4. Delimitação
4.1.  Constitui objeto do presente recurso se o Acórdão 1662/2019-TCU-Segunda Câmara deve ser reformado para excluir a multa aplicada ao recorrente (peça 131, p. 1-3) . 
5. Se o Acórdão 1662/2019-TCU-Segunda Câmara deve ser reformado (peça 131, p. 1-3) .  
5.1. O recorrente afirma que o Acórdão 1662/2019-TCU-Segunda Câmara não deve subsistir, com base nos seguintes argumentos:
 a) a não conformidade com o teor do acórdão condenatório se deu em decorrência de inconsistências na apuração das supostas irregularidades, quando da tramitação do processo na Funasa, e mesmo no cálculo do débito que lhe foi imputado;
 b)  em audiência com a assessoria do relator, à época da interposição do segundo embargos de declaração, de viva voz, o recorrente buscou deixar claro que os embargos não tinham objetivo protelatório, mas apenas e tão somente o de apresentar razões legítimas para sua defesa;
 c) os últimos embargos de declaração (peça 99) foram recebidos como 'mera petição' em face do Acórdão 9778/2018-TCU-Segunda Câmara, sendo negado seguimento ao recurso, nos termos dos arts. 32, II, e 34 da Lei no 8.443, de 1992, e dos arts. 278 e 287 do Regimento Interno do TCU (RITCU) ;
 d) vislumbrando uma reversão na situação, até por se tratar de sanção danosa a si, cuidou em peticionar novos aclaratórios, com o fito de ver esclarecidos os temas constantes no recurso em apreço, sem que houvesse intenção de promover qualquer tipo de achaque junto a corte, mas tão somente ver revertida sua consequência jurídica;
 e) se escusa ao Ministro Relator e ao Tribunal de Contas da União, afirmando que nunca foi seu propósito usar de expedientes ilegítimos ou protelatórios para rever o que foi decidido;
 f) de forma alguma houve abuso do direito de recorrer, devendo a multa ser cancelada, com suporte nos princípios da Constituição Federal/1988 e para não lhe ocasionar maiores prejuízos.
Análise
5.2.  Os argumentos do recorrente não merecem prosperar, considerando que os sucessivos recursos apresentaram nítido caráter protelatório, pois as ponderações trazidas pelo recorrente, ou foram tratadas em deliberação anterior, ou em nada agregaram ao prosseguimento do feito, por se referirem à tentativa de rediscussão do mérito, para o qual não se prestam os embargos de declaração.
5.3. Com a prolação do Acórdão 1455/2017-TCU-Segunda Câmara, Rel. Jose Múcio (peça 21) , que julgou o mérito da TCE referente ao Convênio 347/2016, Jair Lira Soares interpôs recurso de reconsideração não providos, originando o Acórdão 147/2018-TCU-Segunda Câmara, Rel. Min. André de Carvalho. A partir daí, no intervalo de menos de um ano, o recorrente manifestou-se em quatro ocasiões:
 a) embargos de declaração interposto em 9/3/2018 (peça 57) , em face do Acórdão 147/2018-TCU-Segunda Câmara, Rel. Min André de Carvalho, os quais foram conhecidos pelo Relator, Min. André de Carvalho, e no mérito foram rejeitados, por inexistência de vícios e tentativa de rediscussão do mérito, originando o Acórdão 5101/2018-TCU-Segunda Câmara, Rel. André de Carvalho (peça 64) .
 b) embargos de declaração interposto em 11/7/2018 (peça 70) , em face do Acórdão 5101/2018-TCU-Segunda Câmara, Rel. André de Carvalho (peça 64) , os quais foram conhecidos pelo Relator, Min. André de Carvalho, e no mérito foram rejeitados, por se caracterizarem como 2ª tentativa de rediscussão do mérito, evidenciando-se seu caráter meramente protelatório, o que deu origem ao Acórdão 8056/2018-TCU-Segunda Câmara, Rel. André de Carvalho (peça 79) . Tendo em vista a confirmação de ausência de qualquer vício no acórdão embargado, por meio do item 9.2 do Acórdão 8056/2018-TCU-Segunda Câmara, foi informado ao recorrente que a eventual apresentação de novos embargos seria tratada como medida meramente protelatória e, nos termos do art. 287, § 6º, do RITCU, o correspondente expediente iria ser eventualmente recebido como mera petição, sem a obtenção de efeito suspensivo, em consonância com a jurisprudência do TCU. Foi alertado ainda a possibilidade de o TCU aplicar a multa por litigância de má-fé, nos termos do art. 58 da Lei nº 8.443, de 1992, dos arts. 15 e 1.026, § 2º, do Código de Processo Civil e do art. 298 do RITCU;
 c) embargos de declaração interposto, em 27/9/2018 (peça 89) , em face do Acórdão 8056/2018-TCU-Segunda Câmara, os quais foram recebidos pelo Relator, Min. André de Carvalho, como mera petição, sendo negado dar prosseguimento (peça 95) , o que deu origem ao Acórdão 9778/2018-TCU-Segunda Câmara, Rel. André de Carvalho (peça 95) ;
 d) embargos de declaração interposto, em 19/11/2018 (peça 99) , em face do Acórdão 9778/2018-TCU-Segunda Câmara, Rel. André de Carvalho (peça 95) , os quais foram recebidos pelo Relator, Min. André de Carvalho, como mera petição, sendo negado dar prosseguimento (peça 113) , originando o Acórdão 1662/2019-TCU-Segunda Câmara, Rel. André de Carvalho (peça 112) o qual, entre outras medidas, aplicou a multa prevista no art. 58, da lei 8443/1992, em face da sucessiva interposição de embargos de declaração manifesta e meramente protelatórios.
5.4. Como se observa, já no segundo aclaratório, o recorrente foi explicitamente alertado quanto ao caráter protelatório de eventual nova apresentação de embargos, com a possibilidade de aplicação de multa. 
5.5. Quanto à intenção de objetivos protelatórios, distintamente do afirmado pelo recorrente, o referido alerta foi abstraído, sendo apresentado outros embargos de declaração, o qual constituiu reiteração dos outros dois anteriores, já analisados e não acolhidos pelo TCU. O fim pretendido era o mesmo: insistência em contradição e omissão inexistentes e tentativa de rediscussão do mérito. 
5.6. Registre-se que este terceiro aclaratório foi recebido como mera petição com base no § 6º do art. 287 do RI/TCU, o qual objetiva justamente abranger novos expedientes recursais que não preencham os requisitos inerentes à espécie: 
'Art. 287. Cabem embargos de declaração quando houver obscuridade, omissão ou contradição em acórdão do Tribunal.
 (...) 
§ 6º Os embargos de declaração meramente protelatórios serão recebidos como petição, por meio de despacho do relator, não se lhes aplicando o disposto no § 3º deste artigo.' 
5.7. Esse entendimento está em consonância com a jurisprudência consolidada, a qual entende a prática de atitude manifestamente procrastinatória como litigância de má-fé (Acórdão 12505/2019-TCU-Segunda Câmara, Rel. André de Carvalho, 2169/2019-Plenário, Rel. Raimundo Carreiro, Acórdão 756/2013-TCU-Plenário, Rel. Ana Arraes) .
5.8. Com a apresentação do quarto recurso, o recorrente optou deliberadamente por correr o risco de persistir no equívoco, não cabendo a escusa no presente recurso, diante do claro intento de dificultar o exercício das competências constitucionais por este Tribunal, por meio da reiteração de expedientes recursais para os quais já houvera apreciação da matéria impugnada, com negativa do pleito. Alternativa diversa não houve por parte desta Corte de Contas, portanto, a não ser dar cumprimento ao aviso proferido no Acórdão 8056/2018-TCU-Segunda Câmara, Rel. André de Carvalho. 
5.9.   Ressalta-se que, no paradigmático Acórdão 593/2017-TCU-Plenário, Rel. do Ministro Bruno Dantas (do qual tomou conhecimento o recorrente quando da prolação do Acórdão 8056/2018-TCU-Segunda Câmara, Rel. André de Carvalho) , o TCU entendeu que as disposições do Novo Código de Processo Civil referentes a embargos de declaração meramente protelatórios se aplicam aos processos desta Corte de Contas, viabilizando a aplicação de multa, por analogia, tomando por subsídio o art. 81 do CPC, posicionamento que se consolidou em recente jurisprudência, (Acórdão 690/2019-TCU-Plenário e (Acórdão 423/2018-TCU-Segunda Câmara, ambos da relatoria do Min. Vital do Rêgo, Acórdão 6103/2017-TCU-Segunda Câmara, Rel. Aroldo Cedraz, e 3882/2017-1ª Câmara, Rel. Bruno Dantas) .
5.10. No caso concreto, muito embora alertado para a possibilidade de aplicação de multa, o recorrente não hesitou, agindo para postergar o trânsito em julgado e a consequente consolidação do débito que lhe foi imputado.
5.11. Nesse contexto, não há que se justificar a apresentação de sucessivos recursos, por conta do inconformismo com o acórdão condenatório, uma vez que a intervenção de particulares nos processos do TCU se dá exclusivamente como fenômeno derivado do direito de defesa, objetivando a preservação de situação jurídica já constituída, o que, aliás, tem lugar em qualquer processo, independentemente da natureza da jurisdição.
5.12. Dessa forma, a instância administrativa que constitui o TCU não é o ambiente apropriado para o particular contestar o Estado de modo a ter reconhecido um direito subjetivo que na sua opinião faz jus, dado que pertence ao Poder Judiciário a cognição exauriente.
5.13. Em face do princípio da inafastabilidade de jurisdição, caso o interessado entenda que seu direito se encontra obstaculizado por ilegalidade ou inconstitucionalidade, é sua prerrogativa provocar o poder judiciário, ao invés de dar aos embargos de declaração fim nitidamente ilegítimo.
5.14. Percebe-se, ao referir-se a supostas inconsistências na apuração das irregularidades e no cálculo do débito que lhe foi imputado, mais uma tentativa do recorrente para rediscussão do mérito, matéria essa que já se encontra preclusa, não podendo mais ser objeto do presente recurso.
5.15. Em relação à multa imputada, no seguinte trecho do mencionado Acórdão 593/2017-TCU-Plenário, o Relator, Min. Bruno Dantas, esclarece sua necessidade visando seu caráter educativo e inibidor:
'No cenário jurídico atual, não se concebe a existência de direitos absolutos e ilimitados, porquanto o exercício de direito deve observar a função social que sua essência requer. Há um gravame plural no direito singular. Daí não ser mais tolerável o exercício amoral e antissocial de direito subjetivo, mesmo com perfeita subsunção à fria leitura do dispositivo normativo. Por isso diz o Código Civil:
Art. 186. Também comete ato ilícito o titular de um direito que, ao exercê-lo, excede manifestamente os limites impostos pelo seu fim econômico ou social, pela boa-fé ou pelos bons costumes
O mesmo ocorre no direito processual. Também não é mais admissível que o processo seja utilizado como instrumento de prejudicar direitos, ocultar a verdade, retardar ou dificultar a aplicação da lei. A concepção moderna de processo prescreve ser ele o meio, e não o fim em si mesmo.
 (...) 
Sabe-se que a Constituição Federal assegura aos litigantes, em processo judicial ou administrativo, e aos acusados em geral o contraditório e ampla defesa (art. 5º, inc. LV) . E recurso constitui um mecanismo apropriado para o exercício dessas garantias. Mas se a garantia processual em si não é absoluta, menos o é seu instrumento.'
5.16. Assim, conclui-se que os argumentos expendidos pela parte não têm o condão de modificar a deliberação recorrida. 
CONCLUSÃO
6. Das análises anteriores, conclui-se que os argumentos ofertados pelo recorrente nada adicionam aos arrazoados já rejeitados pelo Tribunal e não têm o condão de elidir a ocorrência caracterizada pela sucessiva interposição de embargos de declaração manifesta e meramente protelatórios, mesmo após alerta deste Tribunal, o que acarretou a aplicação de multa, de acordo com a jurisprudência desta Corte de Contas, perdurando válidas as razões de decidir consubstanciadas no acórdão atacado.   
6.1. Assim, propõe-se o não provimento do recurso. 
PROPOSTA DE ENCAMINHAMENTO
7. Ante o exposto, com fundamento nos artigos 32, inciso I; e 33, da Lei 8.443/1992, submetem-se os autos à consideração superior, com posterior encaminhamento ao Ministério Público junto ao Tribunal de Contas da União e ao Gabinete do Relator, propondo:
1. conhecer do recurso e, no mérito, negar-lhe provimento;
1. comunicar a deliberação que vier a ser proferida por esta Corte ao recorrente e ao seu representante legal, ao Conselho Seccional da Ordem dos Advogados do Brasil no Estado de Alagoas, ao Conselho Federal da OAB e demais interessados."
É o Relatório.

Eliza Daize Inacio Pereira (10639/OAB-AL), Sergio Freitas de Almeida (22.075/OAB-DF) e outros, representando Jair Lira Soares.

Procurador Rodrigo Medeiros de Lima

RECURSO DE RECONSIDERAÇÃO. TOMADA DE CONTAS ESPECIAL. CONVÊNIO. FUNASA. MÓDULOS SANITÁRIOS. CONTAS IRREGULARES. DÉBITO. MULTA. RECURSO DE RECONSIDERAÇÃO. ARGUMENTOS INSUFICIENTES PARA A REFORMA DA DECISÃO RECORRIDA. CONHECIMENTO. NEGATIVA DE PROVIMENTO. QUATRO EMBARGOS DE DECLARAÇÃO APRESENTADOS. SUCESSIVOS RECURSOS COM AS MESMAS ALEGAÇÕES. CARÁTER EVIDENTE E MERAMENTE PROTELATÓRIO. APLICAÇÃO SUPLETIVA DO CÓDIGO DE PROCESSO CIVIL. MULTA AO EMBARGANTE. CIÊNCIA À ORDEM DOS ADVOGADOS DO BRASIL SOBRE A LITIGÂNCIA DE MÁ-FÉ. APRESENTAÇÃO DE "PEDIDO DE RECONSIDERAÇÃO" CONTRA O ACÓRDÃO POR MEIO DO QUAL SE APLICOU A MULTA. DEFINIÇÃO DA NATUREZA DO INSTRUMENTO IMPUGNATÓRIO. CONHECER COMO RECURSO DE RECONSIDERAÇÃO. QUANTO AO MÉRITO, NEGAR PROVIMENTO. COMUNICAÇÕES.

TOMADA DE CONTAS ESPECIAL (TCE)

Inicialmente, registro que atuo nos presentes autos por força de sorteio, conforme termo juntado à peça 139.
2. Neste processo de tomada de contas especial relativa ao Convênio 347/2006, firmado entre Fundação Nacional de Saúde (Funasa) e o Município de Lagoa da Canoa/AL, este Tribunal por meio do Acórdão 1455/2017-TCU-Segunda Câmara, relator Ministro José Múcio Monteiro, julgou irregulares as contas de Jair Lira Soares (ex-prefeito) e da empresa Sansá Construções Ltda., condenando-os solidariamente ao pagamento do débito apurado e aplicando-lhes multas com base no art. 57 da Lei 8.443/1992.
3. Esta Corte conheceu e negou provimento ao recurso de reconsideração interposto contra essa deliberação por Jair Lira Soares (Acórdão 147/2018-TCU-Segunda Câmara, relator Ministro-Substituto André Luís de Carvalho, em substituição ao Ministro Augusto Nardes) .
4. Em seguida, o ex-prefeito apresentou, sucessivamente e sem sucesso, quatro peças denominadas embargos de declaração, até que, por intermédio do Acórdão 1662/2019-TCU-Segunda Câmara, relator Ministro-Substituto André Luís de Carvalho, este Colegiado aplicou-lhe a "multa prevista no art. 58, caput, da Lei nº 8.443, de 1992, em sintonia com os arts. 15 e 1.026 do Código de Processo Civil e com o art. 298 do RITCU, sob o valor de R$ 10.000,00 (dez mil reais) , em face da sucessiva interposição de embargos de declaração manifesta e meramente protelatórios" (subitem 9.2) .
5. Não obstante, o responsável mais uma vez recorreu ao TCU, manejando, desta vez, peça intitulada "Pedido de Reconsideração" (peça 131) , em que se insurge contra o referido Acórdão 1662/2019-TCU-Segunda Câmara. 
6. Em Despacho à peça 140, acolhi proposta da Serur para conhecer do expediente de peça 131 como recurso de reconsideração e encaminhar à unidade para instrução do mérito recursal, o que foi efetuado nas manifestações de peças 150 e 151, em que se propõe negar provimento ao apelo.
7. Os autos foram encaminhados então ao Ministério Público, que divergiu da unidade, manifestando-se (peça 155) no sentido de receber o documento como agravo, alterando-se, assim, a relatoria para o processo.
8. Por meio do Despacho de peça 156, acolhi os termos do parecer e determinei a restituição dos autos ao Ministro André Luís de Carvalho, que, diante do que considerou uma inegável confusão recursal e evidente necessidade de restituição do feito à ordem, com a avaliação, inclusive, sobre a eventual ocorrência de preclusão lógica, determinou o retorno do processo à Serur para que esta apresentasse "a sua manifestação conclusiva sobre o devido andamento a ser dado, sequencialmente, a cada um desses supostos recursos a partir, também, da percuciente análise dos documentos apresentados como recurso de revisão (Peças 152-154) ; devendo submeter o feito, ao final do aludido prazo, ao Ministro-Relator ad quem Raimundo Carreiro" (peça 158) .
9. Em nova instrução (peça 159) , ratificada pelos dirigentes da unidade (peças 160 e 161) , o auditor da Serur reiterou o encaminhamento proposto no exame preliminar de admissibilidade (peça 136) , destacando ainda que o processo já conta com instrução de mérito do recurso (peça 150) .
10. Reitero que, quanto ao mérito do recurso de reconsideração, a Serur (peças 150 e 151) propõe o não provimento.
11. Por seu turno, o Ministério Público, em sugestão alternativa, para a hipótese em que este relator considere se tratar de recurso de reconsideração, entende que este Tribunal deve-lhe negar provimento. Alvitra ainda a modificação, de ofício, do acórdão questionado para que exclua dos fundamentos legais a indicação do art. 58 da Lei 8.443/1992.
12. Feito esse breve resumo, passo a decidir.
13. Antes de iniciar, quero destacar a qualidade das manifestações da Serur e do Ministério Público, que trataram do tema com a razoabilidade e o rigor jurídico que o caso requer, tendo em vista suas peculiaridades, em especial pela falta de previsão legal específicas para a sua solução.
14. Ainda em caráter preliminar, creio não haver dúvidas quanto à obrigatoriedade de se conceder ao responsável a possibilidade de recorrer contra decisão que lhe aplicou multa. Ainda que não haja previsão legal ou regimental expressa, o princípio da ampla defesa exige que ao condenado seja permitida a apresentação de argumentos a serem submetidos a novo julgamento da matéria.
I - Tratamento dado ao "Pedido de Reconsideração" em processos que tramitam no TCU
15. Refiro-me à denominação conferida por seu autor à peça em análise. O "pedido de reconsideração", que, no Processo Civil, não tem natureza recursal, é manejado quando se deseja que determinado julgador - via de regra, o autor de decisão monocrática - reveja e altere sua própria deliberação. 
16. O entendimento que vem se consolidando neste Tribunal a esse respeito é que expedientes com essa designação podem ser recebidos como recurso em processos de controle externo, desde que cumpram os requisitos de admissibilidade pertinentes, com base nos preceitos da fungibilidade e do formalismo moderado (ver Acórdão 4124/2019-TCU-Primeira Câmara, relator Ministro Bruno Dantas) . Dessa forma, em princípio, o nome concedido à peça em discussão não representa empecilho para que seja recebido como recurso.
II - Natureza jurídica de recurso contra acórdão que aplicou multa por oposição de embargos de declaração e exame da admissibilidade do pedido de peça 131
17. O debate central nesta ocasião é indicar qual seria o recurso apropriado para a situação em exame. Aliás, é exatamente em relação a esse ponto que divergem os pareceres precedentes. 
18. Registro que, se a multa por embargos protelatórios tivesse sido imposta na primeira fase do processo, não haveria controvérsia. Poderia integrar os questionamentos do recurso de reconsideração interposto contra o juízo sobre as contas. Contudo, a pena foi aplicada em fase recursal, sendo necessário definir o instrumento impugnatório cabível.
19. A essência da posição da Serur (peça 159) , que defende que o expediente de peça 131 deve ser conhecido como recurso de reconsideração, pode ser resumida nos seguintes termos:
a)  o Código de Processo Civil, cujo art. 1.026 serviu de fundamento para a aplicação da multa, não prevê recurso próprio contra essa penalização, que deve se submeter às regras gerais dos recursos, fixadas bem mais em função da natureza da decisão (se interlocutória, se sentença, se acórdão etc.) do que propriamente de seu conteúdo decisório (se condena, se desconstitui atos, se impõe sanções etc.) ;
b)  nos casos em que a litigância de má-fé ocorre em estágios iniciais, antes da sentença, a sanção correspondente pode ser aplicada desde logo, por decisão interlocutória, gerando discussão (há duas correntes distintas) quanto à recorribilidade por agravo de instrumento ou por apelação, após proferida a sentença;
c)  se a má-fé processual caracterizar-se posteriormente e, assim, a multa for aplicada  na sentença, por exemplo, não haverá dúvidas de que o recurso cabível, nesse caso, será a apelação (art. 1.009 do CPC) ;
d)  a situação deste processo é peculiar por ter sido a sanção aplicada em acórdão proferido já na fase recursal;
e)  partindo-se da premissa que a decisão deve ser recorrível, não se desconhece que realmente há dificuldades para se justificar o cabimento do recurso de reconsideração, as quais não se tornam mais facilmente superáveis caso se opte por definir que o agravo seria o recurso adequado contra tal decisão (a princípio irrecorrível) , pois a hipótese também não é própria do agravo (no caso, seria agravo contra acórdão que julga embargos de declaração opostos contra julgamento de recurso de reconsideração) .
f)  deve-se levar em conta a premissa discutida antes, de se resguardar, o mais possível, a essência de cada espécie recursal;
g)  nesse sentido, o recurso de reconsideração e o pedido de reexame são os recursos típicos no sistema processual de controle externo, tendo a característica de permitir a reapreciação da matéria por um outro relator (o efeito devolutivo, em sua plenitude, pressupõe não só a possibilidade de uma segunda reflexão, mas também que ela seja confiada ao escrutínio de outro julgador) ;
h)  é da natureza dos recursos permitir, o quanto possível, que a reanálise da decisão impugnada seja conduzida por julgador distinto, de forma que, sob esse ponto de vista, as hipóteses de cabimento de agravo (recurso sequer previsto na Lei 8.443/1992) devem ser analisadas estritamente;
i)  o agravo, como se sabe, é recurso típico para impugnação de decisões monocráticas e, ainda que o art. 289 do Regimento Interno tenha expandido a aplicação do agravo, o fez de forma bastante comedida, pois a única hipótese prevista de cabimento de agravo contra decisão colegiada restringiu-se ao acórdão que, incidentalmente, adota medida cautelar (e apenas incidentalmente, pois contra o acórdão final, que confirma a medida cautelar, não há dúvidas quanto à sua recorribilidade por recurso de reconsideração, e não por agravo) ;
h)  sendo recorrível a decisão em discussão, em função das garantias constitucionais do devido processo legal, esses valores maiores constituem base suficiente para se afastar as vedações do Regimento Interno ao cabimento do recurso de reconsideração (art. 278, § 4º, ou o art. 285) , da mesma forma que seria necessário afastar a vedação do art. 289, caso se defenda que a decisão seria recorrível por agravo;
i)  entre os dois recursos possíveis na hipótese - agravo ou recurso de reconsideração -, é este, e não o agravo, o recurso típico, previsto ordinariamente para a reapreciação de decisões do colegiado, inclusive atribuindo a reanálise a um novo relator, como é da natureza dos recursos e em atenção ao princípio do sorteio, consagrado no art. 107 da Lei Orgânica do TCU.
20. O Ministério Público (peças 155 e 163) diverge da Serur, pois acredita que o recurso deve ser conhecido como agravo. A seguir, apresento a síntese desse entendimento:
a)  a aplicação da multa processual, na fase recursal, não pode ser reconhecida como a decisão definitiva conceituada no art. 201, § 2º, do Regimento Interno, contra a qual cabe, de fato, o recurso previsto no art. 285; 
b) apesar de relevante a discussão que envolve o tema da relatoria ser direcionada ao mesmo ou a relator distinto daquele que sugeriu ao colegiado a aplicação da multa, conforme discutido pela Serur, tal questão não deve representar obstáculo para que não seja eleito o agravo como a espécie recursal cuja classificação deve incidir sobre o "pedido de reconsideração" à peça 131;
c)  ainda que a relatoria do recurso previsto no art. 289 do Regimento Interno/TCU caiba ao "mesmo [relator] que já atuava no processo ou o redator do acórdão recorrido", impõe-se, por óbvio, o reexame da sanção pela via colegiada, sem prejuízo da possibilidade de o relator da deliberação recorrida rever seu posicionamento original;
d)  mesmo sendo plausível a solução indicada pela Serur, o Ministério Público verificou que o reconhecimento do "pedido de reconsideração" do ex-prefeito como agravo mostra-se mais razoável, sob o aspecto processual de controle externo;
e)  no âmbito do processo judicial, não parece ser extraível da sistemática processual dos Tribunais judiciários um modelo recursal passível de aplicação, aqui, por analogia;
f)  quando aplicada a multa em primeira instância, não existe grande controvérsia quanto ao recurso cabível, já que as decisões de primeira instância são mais amplamente recorríveis - verificou-se, por meio de pesquisa na jurisprudência, que a multa processual aplicada monocraticamente antes da sentença vem sendo recorrida por meio de agravo de instrumento ou, quando aplicada na sentença, como capítulo da apelação;
g)  o mesmo vale para as decisões do TCU, na fase originária do processo, das quais cabível o recurso de reconsideração (ou pedido de reexame) , oportunidade em que a impugnação de eventual aplicação da multa do art. 1.026, § 2º, do CPC poderia ser veiculada em capítulo daquele recurso, mas não para decisão do TCU já proferida em sede de recurso de reconsideração, da qual não se admite a interposição de novo recurso de reconsideração, a teor do § 4º do art. 278 do RI/TCU.
21. A meu ver, a questão a ser solucionada decorre das seguintes premissas: (i) não há previsão, na legislação, para recurso contra a aplicação, pelo TCU, da multa prevista no art. 1.026 do CPC; e (ii) essa apenação é recorrível, em razão dos princípios da ampla defesa e do duplo grau de jurisdição. Dessas constatações resulta a necessidade de escolha do recurso mais adequado entre os existentes na processualística deste Tribunal.
22. É interessante anotar que tanto a Serur quanto o Ministério Público consideram as duas propostas plausíveis e aplicáveis, apontando pequenas diferenças para defender suas posições. De fato, ante a inexistência de previsão legal ou regimental (também não existe no CPC) , as pequenas distinções devem definir a opção deste Tribunal.
23. Pedindo as devidas vênias ao Ministério Público (que trouxe aos autos pronunciamento judicioso e substancial) , penso que o recurso de reconsideração é mais apropriado para o caso, conforme propõe a Serur. Pelo que pude concluir da leitura do parecer da Procuradoria, sua posição deriva essencialmente da inadequação do recurso de reconsideração em relação ao contexto deste processo (sendo inaplicável, de acordo com o art. 285 do Regimento Interno) , bem como do paralelo entre o agravo do Regimento Interno e o agravo de instrumento do CPC, que tem sido utilizado quando há condenação por litigância de má-fé na primeira instância dos processos judiciais. No entanto, creio que o agravo também não se enquadra à situação em apreço e que a escolha do TCU deve se ater mais à adequação do instrumento ao caso que à realidade do Poder Judiciário.
24. Reconheço que, seguindo rigorosamente o texto do Regimento Interno, o recurso de reconsideração não poderia ser utilizado. Conforme o art. 285 da norma, ele é cabível contra decisão definitiva em processo de contas, que, segundo o § 2º do art. 201, também do Regimento, é "a decisão pela qual o Tribunal julga as contas regulares, regulares com ressalva ou irregulares" e isso, como visto, não aconteceu no acórdão que aplicou multa por embargos protelatórios.
25. Ocorre que o agravo tampouco poderia ser adotado, pois, como estabelece o art. 289 do Regimento Interno, ele é cabível contra "despacho decisório do Presidente do Tribunal, de presidente de câmara ou do relator, desfavorável à parte, e da medida cautelar adotada com fundamento no art. 276".
26. Devo assinalar que a natureza do agravo é de recurso contra decisão monocrática e que sequer necessita ser levado ao Colegiado na hipótese de o autor da deliberação recorrida decidir alterar sua posição e acolher o pleito do responsável (art. 289, § 1º) . Como bem afirma a Serur, é exceção à regra a circunstância em que a medida cautelar é concedida por meio de acórdão. É interessante acrescentar ainda que, se o autor da decisão agravada decide manter seu entendimento, será ele mesmo o relator do agravo no Colegiado.
27. A propósito, entendo que está nesse ponto o principal fato favorável à escolha do recurso de reconsideração, que, ao contrário do agravo, é recurso manejável contra decisões colegiadas, sendo, assim, obrigatório o sorteio de novo relator. Dessa forma, materializa-se, de forma mais ampla, o princípio do duplo grau de jurisdição, pois, a despeito de o julgamento ser realizado pelo mesmo grupo de ministros, a condução das discussões será feita por novo relator, que poderá ter nova visão quanto à matéria.
28. Sobre essa questão, o Ministério Público acredita o agravo deveria ter um tratamento diferenciado quando utilizado para casos como o que se examina: seria sorteado um novo relator e, por consequência, não seria possível a retratação no art. 289, § 1º. Em outras palavras, seriam conferidas ao agravo características de recurso de reconsideração. É mais uma constatação que reforça meu entendimento.
29. É relevante assinalar ainda uma observação já apresentada pela Serur na instrução de admissibilidade (peça 136) , no sentido de que há, em nossa jurisprudência, dois exemplos claros em que se flexibiliza a aplicação do art. 285 do Regimento Interno. Um deles é o de recurso de reconsideração interposto contra decisão que deu provimento a recurso de revisão (em que o mérito das contas já havia sido julgado anteriormente) . O outro é de pedido de reexame apresentado contra decisão que aplicou multa em processo de monitoramento (igualmente já havia deliberação prévia sobre o mérito do processo) . Portanto, a situação em debate é mais uma não prevista textualmente na norma, em que se opta pelo recurso de mérito (recurso de reconsideração ou pedido de reexame) , por ser o instrumento que mais se compatibiliza com a realidade analisada.
30. Enfim, tendo em vista a ausência de previsão legal e regimental, acrescida da obrigatoriedade de haver a possibilidade de recurso, entendo que o recurso de reconsideração é o instrumento de impugnação adequado contra os acórdãos por meio dos quais, em fase recursal, aplica-se multa por embargos protelatórios com base no art. 1.026, § 2º, do CPC. 
31. Desse modo, ante as considerações expostas e em razão do cumprimento dos requisitos de admissibilidade, conforme o exame da Serur de peças 136 e 137 (que abordou aspectos de tempestividade, legitimidade, interesse e adequação) , o expediente de peça 131 deve ser conhecido como recurso de reconsideração.
32. Quanto à relatoria do recurso, pedindo novamente vênias ao Ministério Público, acredito não haver conflito de competência, hipótese em que seria apropriado submeter a discordância ao Pleno do Tribunal. Isso somente aconteceria se ambos os possíveis relatores se declarassem competentes para ostentarem essa condição. No caso, o Ministro-Substituto André Luís de Carvalho e eu concordamos que se trata de recurso de reconsideração, que deve ser conduzido pelo Ministro regularmente sorteado para esse fim. Sua Excelência consignou expressamente no Despacho de peça 158 que o recurso "não deveria ser recebido como agravo, mas, sim, como recurso de reconsideração".
III - Exame de mérito do recurso de reconsideração
33. Apenas a título de informação adicional, anoto que a condenação inicial, que foi ratificada em julgamento de recurso de reconsideração, foi consequência da inexecução parcial de módulos sanitários domiciliares que foram objeto do Convênio 347/2006, firmado entre a Fundação Nacional de Saúde (Funasa) e o Município de Lagoa da Canora/AL. O responsável Jair Lira Soares foi condenado na condição de prefeito à época dos fatos.
34. Como já explicado, o Acórdão 1662/2019-TCU-Segunda Câmara, relator Ministro André Luís de Carvalho (em substituição ao Ministro Augusto Nardes) , aplicou ao ora recorrente a multa prevista no art. 1.026, § 2º, do CPC, em razão da oposição sucessiva de embargos de declaração com os mesmos argumentos e, segundo decidido pelo Tribunal, com clara intenção protelatória.
35. Considero oportuno destacar que, nesta fase, não seria mais cabível discussão alguma sobre o mérito da TCE, que já foi reapreciado em decorrência de apresentação de recurso dessa mesma natureza, tendo sido configurada, portanto, a preclusão consumativa quanto ao julgamento das contas e suas consequências. Esse debate somente será possível caso seja conhecido do recurso de revisão que foi trazido pelo responsável (peças 152 a 154) . Assim, o exame da presente etapa tem como objeto exclusivo a aplicação da multa em decorrência da oposição de embargos de declaração com intuito de prejudicar o andamento regular do processo.
36. Em análise de mérito do recurso de reconsideração, a Serur propõe negar-lhe provimento (peças 150 e 151) . O Ministério Público ratifica essa proposta (peça 163) .
37. Os argumentos do recurso em exame foram assim resumidos pela Serur:
"a) a não conformidade com o teor do acórdão condenatório se deu em decorrência de inconsistências na apuração das supostas irregularidades, quando da tramitação do processo na Funasa, e mesmo no cálculo do débito que lhe foi imputado;
b)  em audiência com a assessoria do relator, à época da interposição do segundo embargos de declaração, de viva voz, o recorrente buscou deixar claro que os embargos não tinham objetivo protelatório, mas apenas e tão somente o de apresentar razões legítimas para sua defesa;
c) os últimos embargos de declaração (peça 99) foram recebidos como 'mera petição' em face do Acórdão 9778/2018-TCU-Segunda Câmara, sendo negado seguimento ao recurso, nos termos dos arts. 32, II, e 34 da Lei no 8.443, de 1992, e dos arts. 278 e 287 do Regimento Interno do TCU (RITCU) ;
d) vislumbrando uma reversão na situação, até por se tratar de sanção danosa a si, cuidou em peticionar novos aclaratórios, com o fito de ver esclarecidos os temas constantes no recurso em apreço, sem que houvesse intenção de promover qualquer tipo de achaque junto a Corte, mas tão somente ver revertida sua consequência jurídica;
e) se escusa ao Ministro Relator e ao Tribunal de Contas da União, afirmando que nunca foi seu propósito usar de expedientes ilegítimos ou protelatórios para rever o que foi decidido;
f) de forma alguma houve abuso do direito de recorrer, devendo a multa ser cancelada, com suporte nos princípios da Constituição Federal/1988 e para não lhe ocasionar maiores prejuízos."
38. Acolho a proposta da unidade técnica, ratificada pelo Ministério Público, de negar provimento ao recurso de reconsideração de peça 131. Por considerar suficientemente completa a instrução da Serur, incorporo a este voto a análise e os fundamentos nela apresentados, acrescentando o que se segue.
39. Com efeito, as alegações não devem ser acolhidas. Como bem afirma a secretaria, e ao contrário do que defende o recorrente, os argumentos contidos nas quatro peças denominadas embargos de declaração tinham sido claramente tratados em deliberações anteriores ou em nada se relacionavam com os motivos que levaram à condenação. A nítida tentativa reiterada de apenas rediscutir o mérito sem elementos novos e minimamente efetivos leva à conclusão de que se trata de ato meramente protelatório.
40. Some-se a isso que, desde os segundos embargos, o recorrente foi alertado expressamente sobre o caráter protelatório de eventual nova apresentação de embargos, e de que isso poderia implicar a aplicação de multa.
41. Mesmo depois dos avisos, o recorrente ignorou a possibilidade de ser penalizado e insistiu em apresentar novos declaratórios sem conteúdo substancial e com a reiteração de argumentos.
IV - Fundamentos legais do acórdão recorrido
42. Por fim, quanto à proposta da Procuradoria de excluir dos fundamentos legais o art. 58, caput, da Lei 8.443/1992, entendo que, embora não exista, nos incisos desse dispositivo, hipótese específica para embargos protelatórios, é esse o artigo que confere ao TCU a prerrogativa de aplicar multas aos responsáveis quando não há a identificação de débito. Por isso, a necessidade de combiná-lo com os arts. 15 (que prevê a aplicação supletiva do CPC a processos não judiciais) e 1.026, § 2º, do CPC, para justificar a possibilidade de esta Corte impor a penalidade. Essa questão foi debatida quando do proferimento do paradigmático Acórdão 593/2017-TCU-Plenário, relator Ministro Bruno Dantas, como mostra o seguinte trecho do voto condutor da referida decisão:
"23.	A aplicação de dispositivos da norma geral processual nesta Corte deverá se dar com a adequada compatibilização. Por isso, devemos observar que, nos processos do TCU, quanto não há condenação em débito, a multa a ser aplicada é a constante do caput do art. 58 da Lei Orgânica do TCU. E é o que ocorre no presente caso. Logo, a leitura do § 2º do art. 1.026 do NCPC deve ser integrada com o referido dispositivo, como orienta o Regimento Interno."
43. Assim, pedindo vênias por discordar do Ministério Público, penso que o art. 58, caput, da Lei 8.443/1992 deve permanecer no rol de dispositivos que compõem os fundamentos legais do acórdão recorrido.
Do exposto, voto para que o Tribunal acolha o acórdão que ora submeto a este Colegiado.
TCU, Sala das Sessões, em 23 de novembro de 2021.
RAIMUNDO CARREIRO 
Relator